ACORDAO-COMPLETO-2515851

ACÓRDÃO 2478/2021 ATA 9/2021 - PLENÁRIO

VISTOS, relatados e discutidos estes autos que cuidam de Prestação de Contas Extraordinária (PCEX) da empresa Petroquímica Triunfo S.A. (Triunfo) , controlada pela empresa Petrobras Química S.A. (Petroquisa) , que à época da extinção da Triunfo era subsidiária integral da empresa Petróleo Brasileiro S.A. (Petrobras) , em razão da sua incorporação à empresa Braskem S.A. (Braskem) , em 5/5/2009, o que determinou a sua extinção nos termos do inciso II do art. 219 da Lei 6404, de 15/9/1976.
ACORDAM os Ministros do Tribunal de Contas da União, reunidos em Sessão Plenária, diante das razões expostas pelo Relator, em:
9.1. com fundamento nos arts. 1º, inciso I, 16, inciso I, 17 e 23, inciso I, da Lei 8.443/1992 c/c os arts. 1º, inciso I, 207 e 214, inciso I, do Regimento Interno, julgar regulares as contas dos Srs. Cezar Augusto Mansoldo (XXX.601.167-XX) , Carlos Eduardo da Silva Franco (XXX.001.270-XX) , Maria Regina Vaz Piña Rodrigues (XXX.223.557-XX ) , Alexandre Coutinho Barboza (XXX.028.847-XX) , Allison Lima Brandão (XXX.222.237-XX) , Álvaro de Sá Bahia (XXX.785.421-XX) , Antonio Augusto Almeida Faria (XXX.775.275-XX) , Antônio Carlos Pereira Maia (XXX.461.977-XX) , Arão Dias Tisser (XXX.023.036-XX) , Auro Gorentzvaig (XXX.972.698-XX) , Boris Gorentzvaig (XXX.931.978-XX) , Caio Gorentzvaig (XXX.972.688-XX) , Fábio Gorentzvaig (XXX.398.568-XX) , Isabel Cristina de Azevedo Melo Leite (XXX.316.327-XX) , José Aurélio Lima (XXX.200.041-XX) , Juliana de Hollanda Lima Quintela (XXX.031.627-XX) , Luiz Oscar de Mello Becker (XXX.198.100-XX) , Miriam Mara Miranda (XXX.806.131-XX) , Roberto Hasselmann de Figueiredo (XXX.048.637-XX) , Rosana Serfaty de Campos (XXX.353.427-XX) , Tomaz Andres Barbosa (XXX.624.907-XX) , Amós da Silva Câncio (XXX.201.867-XX) , Carlos Renato do Amaral Portilho (XXX.542.846-XX) , Jorge Lopes Blanco de Oliveira Junior (XXX.032.367-XX) , José Augusto Ferreira Meireles (XXX.562.218-XX) , Lindemberg de Lima Bezerra (XXX.413.760-XX) , Luiz Octavio de Morin Parente de Mello Junior (XXX.007.187-XX) , Marcelo Malzone (XXX.676.178-XX) , Ricardo Costa Nunes (XXX.970.437-XX) , Telma Hashimoto Hirata (XXX.348.738-XX) , Tomas Aquino Chaves de Melo (XXX.213.237-XX) , Alberto Lorenzini (XXX.344.960-XX) , dando-lhe quitação plena;
9.2. com fulcro no art. 24, §1º, inciso III, da Lei 12.527/2011, manter o sigilo dos autos no grau de reservado pelo prazo de cinco anos, tornando públicos, no entanto, o presente Acórdão, assim como o Relatório e o Voto que o fundamentam;
9.3. dar ciência sobre o presente Acórdão, assim como do Relatório e do Voto que o fundamentam, à Petróleo Brasileiro S.A.;
9.4. enviar cópia do presente Acórdão, acompanhado do Relatório e do Voto que o fundamentam, bem como cópia integral do presente processo, ao Procurador-Chefe da Procuradoria da República no Estado do Paraná e à Superintendência do Departamento de Polícia Federal naquele estado, transferindo o sigilo dos autos àquelas duas instituições, a fim de subsidiar as investigações objeto do Inquérito Policial  1114/2014/DPF/Curitiba/PR e de outros procedimentos que eventualmente venham a ser instaurados sobre a matéria versada nestes autos no âmbito das competências daquelas instituições;
9.5. arquivar os presentes autos, após as comunicações pertinentes, nos termos do artigo 169, inciso III, do Regimento Interno do TCU.

Prestação de Contas Extraordinária (PCEX) da Petroquímica Triunfo S.A. (Triunfo), anteriormente controlada pela Petrobras Química S.A. (Petroquisa), à época subsidiária integral da Petróleo Brasileiro S.A. (Petrobras). A PCEX ingressou neste Tribunal de Contas da União com base no disposto na Instrução Normativa TCU 57/2008 e nas Decisões Normativas TCU 93/2008 e 94/2008

Petroquímica Triunfo S.A. - GRUPO PETROBRAS - MME.

3. Interessados/Responsáveis:
3.1. Responsáveis: Alberto Lorenzini (XXX.344.960-XX); Alexandre Coutinho Barboza (XXX.028.847-XX); Alisson Lima Brandao (XXX.222.237-XX); Alvaro de Sá Bahia (XXX.785.421-XX); Amós da Silva Câncio (XXX.201.867-XX); Antonio Augusto Almeida Faria (XXX.775.275-XX); Antônio Carlos Pereira Maia (XXX.461.977-XX); Ariosto Antunes Culau (XXX.835.000-XX); Arão Dias Tisser (XXX.023.036-XX); Auro Gorentzvaig (XXX.972.698-XX); Boris Gorentzvaig (XXX.931.978-XX); Caio Gorentzvaig (XXX.972.688-XX); Carlos Eduardo da Silva Franco (XXX.001.270-XX); Carlos Renato do Amaral Portilho (XXX.542.846-XX); Cezar Augusto Mansoldo (XXX.601.167-XX); Fábio Gorentzvaig (XXX.398.568-XX); Isabel Cristina de Azevedo Melo Leite (XXX.316.327-XX); Jorge Lopes Blanco de Oliveira Junior (XXX.032.367-XX); José Augusto Ferreira Meireles (XXX.562.218-XX); José Aurélio Lima (XXX.200.041-XX); José Sérgio Gabrielli de Azevedo (XXX.750.395-XX); Juliana de Hollanda Lima Quintela (XXX.031.627-XX); Lindemberg de Lima Bezerra (XXX.413.760-XX); Luiz Octavio de Morin Parente de Mello Junior (XXX.007.187-XX); Luiz Oscar de Mello Becker (XXX.198.100-XX); Marcelo Malzone (XXX.676.178-XX); Marco Antonio Martins Almeida (XXX.163.621-XX); Maria Regina Vaz Piña Rodrigues (XXX.223.557-XX); Miriam Mara Miranda (XXX.806.131-XX); Paulo Cezar Amaro Aquino (XXX.147.480-XX); Paulo Roberto Costa (XXX.612.879-XX); Petrobras S/a (30.012.447/0001-41); Ricardo da Costa Nunes (XXX.970.437-XX); Roberto Hasselmann de Figueiredo (XXX.048.637-XX); Rosana Serfaty de Campos (XXX.353.427-XX); Telma Hashimoto Hirata (XXX.348.738-XX); Tomas de Aquino Chaves de Melo (XXX.213.237-XX); Tomaz Andres Barbosa (XXX.624.907-XX)..

13.1. Ministros presentes: Ana Arraes (Presidente), Walton Alencar Rodrigues, Augusto Nardes, Raimundo Carreiro (Relator) e Bruno Dantas.
13.2. Ministros-Substitutos convocados: Marcos Bemquerer Costa e André Luís de Carvalho.

ACORDAO-COMPLETO-2527107

Acórdão de Relação 311/2022 - Plenário

Acórdão de Relação

RAIMUNDO CARREIRO

Transcrevo a seguir, nos termos do art. 1º, § 3º, inciso I, da Lei nº 8.443/92, a instrução lavrada no âmbito da Secretaria de Controle Externo da Administração Indireta no Estado do Rio de Janeiro (peça 378) , cujas conclusões contaram com a anuência do corpo diretivo daquela unidade técnica (peças 379 e 380) , bem como do MP/TCU, com ajustes (peça 387) .
"INTRODUÇÃO
Cuidam os autos de processo de Prestação de Contas Extraordinária (PCEX) da Petroquímica Triunfo S.A. (Triunfo) , anteriormente controlada pela Petrobras Química S.A. (Petroquisa) , à época subsidiária integral da Petróleo Brasileiro S.A. (Petrobras) . A PCEX ingressou neste Tribunal de Contas da União com base no disposto na Instrução Normativa TCU 57/2008 e nas Decisões Normativas TCU 93/2008 e 94/2008.
O motivo que ensejou a apresentação das contas extraordinárias foi a incorporação da Triunfo à Braskem S.A. (Braskem) , com a consequente extinção da Triunfo, ocorrida em 5/5/2009. As partes divulgaram fato relevante ao mercado, conforme peça 277.
CONTEXTUALIZAÇÃO DA OPERAÇÃO SOCIETÁRIA
Permite-se, por oportuno, transcrever trechos introdutórios de instrução anterior que explicam o movimento de consolidação do setor petroquímico ocorrido à época, fundamental para que se entenda a operação societária em comento (peça 271, p. 2-3) :
ANTECEDENTES DA INCOPORAÇÃO
13.	A incorporação ocorreu em maio de 2009. Porém, em 30 de novembro de 2007 foi firmado um Acordo de Investimentos, entre a Petrobras, a Petroquisa, a Braskem S.A, a Odebrecht S.A e a Nordeste Química S.A. - Norquisa, por meio do qual as companhias assumiram compromisso para que os ativos petroquímicos detidos pela Petrobras e pela Petroquisa na Triunfo, na Copesul, na Petroquímica Paulínea S.A. - PPSA, na Ipiranga Química - IQ e na Ipiranga Petroquímica S.A. - IPQ seriam todos integrados à Braskem (peça 226) .
14.	Conforme a Cláusula 3 do referido Acordo de Investimentos, em razão da incorporação daqueles ativos, a Braskem emitiria 103.435.139 novas ações, sendo 46.903.320 ações ordinárias e 56.531.819 ações preferenciais classe A. A Petrobras e a Petroquisa, em conjunto, passariam a deter 30% do capital votante e 25% do capital total da Braskem, excluídas as ações em tesouraria (peça 226, p.4) .
15.	Em função de problemas judiciais envolvendo a Triunfo, foi feito um aditivo ao referido Acordo de Investimentos, em 14/5/2008, de modo a implementar a integração dos ativos em duas fases. Na primeira fase, seriam integrados à Braskem os ativos da Copesul, da IPQ, da IQ e da PPSA, ficando para a segunda fase apenas a integração dos ativos da Triunfo. Após a conclusão da primeira fase, a Petrobras e a Petroquisa passariam, em conjunto, a deter 30% do capital votante e 23,0798% do capital total da Braskem (peça 232, p.4) .
16.	Ainda antes de promover a primeira fase da integração dos ativos à Braskem, a Petrobras e a Petroquisa criaram uma companhia, a Grust Holding S/A, na qual foram aportadas todas as participações da Petrobras e da Petroquisa na Copesul, na IPQ, na IQ e na PPSA. Esse ato resultou em uma empresa com um capital total de R$ 695.697.528,69, correspondente à integração das seguintes participações acionárias:
a)	174.429.784.996 de ações ordinárias da Ipiranga Química S.A.;
b)	112.000.000 de ações ordinárias da Petroquímica Paulínea S/A; 
c)	23.482.010 de ações ordinárias da Copesul.
17.	A Grust Holding S/A foi, posteriormente, incorporada à Braskem, mediante a assinatura de um Protocolo de Justificação de Incorporação em 14/5/2008. Em razão dessa incorporação, foi autuado processo de Prestação de Contas Extraordinárias da Grust Holding S.A., o TC 007.618/2009-3, que foi julgado por meio do Acórdão 1058/2010-TCU-Primeira Câmara.
18.	Em razão de a incorporação da Triunfo pela Braskem ter sido a segunda fase dessa mais ampla integração de ativos petroquímicos, traremos algumas informações e alguns documentos do TC 007.618/2009-3, de modo a melhor contextualizar e esclarecer a operação de incorporação de vários ativos petroquímicos de propriedade da Petrobras e da Petroquisa à Braskem (peça 269) .
HISTÓRICO PROCESSUAL
Em novembro e dezembro de 2010, a prestação de contas e o relatório de gestão da Triunfo, bem como o relatório de auditoria anual de contas da Controladoria-Geral da União (CGU) foram encaminhados a este TCU (peças 1-7) .
Em fevereiro de 2011, em instrução inicial da então 9ª Secretaria de Controle Externo, realizou-se diligência à Petroquisa com vistas ao saneamento dos autos (peças 10-12 e 27-250) .
Em junho de 2012, após análise da documentação encaminhada pela Petroquisa, realizou-se nova diligência, desta vez à Petrobras, para se obter a relação dos responsáveis, membros da diretoria executiva, do conselho de administração e do conselho fiscal da Petroquisa e da Petrobras de 2008 e 2009, cujas respostas encontram-se nas peças 257-265.
A Petrobras encaminhou os documentos solicitados e informou, adicionalmente, que havia sido feita representação ao Ministério Público Federal no Estado de São Paulo com o objetivo de apurar supostas irregularidades na reestruturação do setor petroquímico inaugurado com a aquisição da Ipiranga pela Petrobras em 2007. O Inquérito Civil Público foi arquivado no âmbito do parquet federal em razão de "ausência de atribuição do MPF", determinando-se, no entanto, o encaminhamento dos autos ao Ministério Público do Estado de São Paulo (MPE/SP) , conforme peça 266, p. 5-7.
 No âmbito do procedimento PJPP-CAP 936-2011-4, o MPE/SP, analisando a operação em exame, concluiu não ter havido irregularidade na transferência de ativos da Petroquisa à Braskem (peça 266, p. 10-16) .
Em julho de 2013, em nova instrução da SecexEstataisRJ, aventou-se a ocorrência de supostas irregularidades caracterizadas pela (i) transferência do controle acionário da Triunfo para a Braskem sem submissão aos procedimentos previstos no Programa Nacional de Desestatização (PND) e pela (ii) operação de incorporação da Triunfo à Braskem com prejuízo aos cofres da Petrobras. Propôs-se, nessa instrução, que fosse obtido o parecer da Secretaria de Fiscalização de Desestatização e Regulação de Energia e Comunicações (SefidEnergia) quanto a diversas dúvidas que ainda obstavam o exame de mérito desta PCEX (peça 271) .
Em outubro de 2013, a SefidEnergia apresentou seu parecer quando aos questionamentos da SecexEstataisRJ. Por ora, permite-se reproduzir apenas as conclusões do parecer, cujos fundamentos serão demonstrados mais adiante (peça 278) :
57. Ante o exposto, conclui-se que a sucessão empresarial por incorporação da Triunfo não configurou hipótese de desestatização, nem foi utilizada para viabilizar a implementação de modalidade operacional de desestatização, previstas, respectivamente, no § 1° do art. 2° e no art. 4º, ambos da Lei 9.491/1997, e, por isso, estava fora do campo de aplicação do rito determinado pelo PND e pela IN - TCU 27/1998.
58. Nesse sentido, não se verificou o conflito normativo suposto pela Coinfra, porque o caso concreto segue as normas da Lei das S.A. e da Lei do Petróleo, sendo-lhe inaplicáveis as normas do PND.
59. Ademais, uma vez que não se trata de desestatização, nem há indícios suficientes da prática de ato de gestão antieconômico, as premissas e metodologias adotadas na avaliação econômico-financeira da Triunfo ou a economicidade do negócio jurídico realizado entre a Petroquisa e a Braskem não devem ser objeto de exames aprofundados no âmbito deste processo de prestação de contas extraordinárias, mas podem ser objeto de eventual processo de representação ou do processo de tomada de contas ordinárias da Petrobras, consoante a jurisprudência deste Tribunal. Por fim, impende registrar que os dados constantes dos presentes autos não possibilitam a realização da maioria das análises econômico-financeiras solicitadas pela SecexEstataisRJ.
Em junho de 2014, a SecexEstataisRJ propôs nova diligência à Petrobras, conforme instrução à peça 288 e ofício à peça 292, cujas respostas encontram-se nas peças 298 a 372.
Em março de 2015, o Procurador do Ministério Público junto ao TCU Júlio Marcelo de Oliveira requereu a juntada a estes autos de cópia de denúncia apresentada sobre irregularidades no setor petroquímico brasileiro enviada ao Procurador-Geral da República, com referência à Operação Lava Jato. O Procurador destaca que, segundo a denúncia, a operação de incorporação da Triunfo pela Braskem, do grupo Odebrecht, teria causado prejuízo de R$ 305 milhões à Petrobras e rendido propina de US$ 23 milhões ao Sr. Paulo Roberto Costa (então diretor da Petrobras) , paga pela Odebrecht. Chama a atenção à hipótese de que a Triunfo teria sido transferida por preço inferior ao que valia, beneficiando o Grupo Odebrecht e o Estado da Bahia em arrecadação tributária (peça 373) . 
EXAME TÉCNICO
O mérito desta PCEX resume-se a três pontos centrais: (i) análise de eventual obrigatoriedade jurídica de observância do PND para a transferência do controle acionário da Triunfo à Braskem; (ii) análise da possibilidade jurídica de transferência do controle acionário da Triunfo à Braskem sem autorização legislativa; (iii) análise da economicidade do acordo financeiro entre Petroquisa e Odebrecht sobre a relação de troca de ações da Triunfo pela Braskem.
Análise de eventual obrigatoriedade jurídica de observância do PND para a transferência do controle acionário da Triunfo à Braskem
Há, nestes autos, pareceres opostos quanto ao tema, razão pela qual, por questões metodológicas, serão apresentados inicialmente os argumentos existentes para, então, analisar e concluir a questão.
A instrução da SecexEstataisRJ, de julho de 2013, embora não tenha sido conclusiva a esse respeito, defendeu a tese de que a operação em exame teria se caracterizado como verdadeira desestatização não submetida aos procedimentos do PND. O parecer foi motivado, resumidamente, com os seguintes argumentos (peça 271) :
a. a Petroquisa detinha 85% do capital votante da Triunfo, antes da incorporação desta à Braskem, o que significa dizer que a Petroquisa era detentora do controle acionário da Triunfo;
b. o art. 4º, inciso I e § 1º caracterizam a alienação do controle acionário como modalidade operacional de desestatização, podendo o ato de incorporação ser utilizado para viabilizar a implementação da modalidade escolhida;
c. a operação em questão caracteriza-se, em sua essência, como alienação do controle acionário, enquadrando-se em hipótese de desestatização prevista no art. 2º, § 1º, 'a' da Lei 9.491/1997, não se enquadrando, ao contrário, nas exceções previstas no art. 3º da lei;
d. o Decreto 2.594/1998 estabelece que toda desestatização necessitaria ser incluída no PND, por meio de um pronunciamento do Conselho Nacional de Desestatização (CND) e aprovação pelo Presidente da República, com a consequente edição de decreto, nos termos do Art. 6°, inciso I, da Lei 9.491/97; 
e. o art. 64 da Lei 9.748/1997 não permite à Petrobras ou suas subsidiárias alienar o controle acionário direto ou indireto da União em outras sociedades, previsto no art. 62 da Lei 9.748/1997, sem sua prévia inclusão no PND.
Adotando tese oposta, segundo a qual a operação em exame não deveria ser submetida ao PND, há pareceres da própria Petroquisa (Parecer Petroquisa/AJUR 4027/2009, peça 6, p. 79-86) , do MPE/SP (peça 266, p. 10-16) , do Ministério Público Federal no Estado do Rio Grande do Sul (peça 276, p. 4-5) e da SefidEnergia (peça 278) . Os argumentos apresentados são sintetizados a seguir:
f. a Petrobras, assim como a Petroquisa e a Triunfo, por se sujeitarem ao regime da livre concorrência, pela leitura conjugada do art. 173, § 1°, da CRFB com o Art. 61, § 1° da Lei 9.478/97, não estariam adstritas pelas normas do PND;
g. a incorporação de ações da Petrobras pela Braskem não representa caso de desestatização (retirada de capital do setor) , mas de simples realocação de recursos, o que tornaria inaplicável a Lei 9.491/1997;
h. os institutos da alienação de controle e da incorporação de ações (e a consequente substituição de ações) , previstos nos artigos 254-A e 264 da Lei 6.404/1976, não se confundem para os fins previstos no PND. Por um lado, a alienação teria como pressuposto a continuidade da companhia alienada, o que não ocorre com a incorporação, que pressupõe a extinção da incorporada. Portanto, a operação em exame não configurou desestatização.
i. a substituição das ações da Triunfo pelas ações da Braskem não caracteriza alienação de ativos da Petroquisa, para os fins de aplicação do disposto no Decreto 2.745/1998, não sendo hipótese de realização de procedimento licitatório, mas de inexigibilidade de licitação por formação de parceria societária, conforme previsto no item 2.3, alínea 'h' do Decreto 2.745/1998;
Análise. As partes celebraram contrato privado estabelecendo que a Petroquisa entregaria as ações representativas do bloco de controle da Triunfo; em contrapartida, receberia ações da Braskem que não representavam o bloco de controle. Em outras palavras, a Petroquisa entregou o controle acionário da Triunfo em troca de participação acionária minoritária na Braskem.
A questão que se coloca, neste tópico, é se a referida operação deveria ter observado os procedimentos de privatização do PND, que pressupõe a inclusão de empresas no programa e a realização de leilão com a participação do Banco Nacional de Desenvolvimento Econômico e Social (BNDES) .
O contrato celebrado, embora tenha forma de contrato empresarial, submetido à regência da Lei 6.404/1976, tem como um dos efeitos a perda, pela União, do controle acionário de uma de suas empresas, ou seja, tem o mesmo efeito de uma alienação de ações.
Este fato poderia levar à interpretação de que a operação deveria ter sido necessariamente submetida ao PND, nos termos do art. 2º da Lei 9.491/1997, mas pretende-se demonstrar o contrário.
A Petroquisa, detentora das ações da Triunfo, tem natureza jurídica de subsidiária de sociedade de economia mista, também denominada doutrinariamente de sociedade de economia mista de segundo grau. A empresa teve sua criação autorizada pelo art. 8º do Decreto 61.981/1967. Com efeito, submete-se ao princípio da licitação para alienação (em sentido material) de seus bens, observados os princípios da administração pública (CRFB, art. 173, § 1º, III) .
O ordenamento jurídico brasileiro dispõe de diversos instrumentos para alienação de bens da Administração direta e indireta. A norma geral nacional de licitações é a Lei 8.666/1993, que estabelece, preferencialmente, a modalidade leilão para venda de bens. Na referida lei há previsão de dispensa de licitação para "venda de ações, que poderão ser negociadas em bolsa, observada a legislação específica" (art. 17, II, c) . Entretanto, entende-se doutrinariamente que o próprio procedimento de negociação em bolsa pressupõe competição e, indiretamente, licitação. 
A Petrobras, suas subsidiárias e controladas, por força do art. 173 da Constituição e do art. 67 da Lei 9.478/1997 (Lei do Petróleo) , utilizam-se do regulamento do procedimento licitatório simplificado previsto no Decreto 2.745/1998. O regulamento próprio da Petrobras estabelece hipótese de dispensa de licitação para a "venda de ações, que poderão ser negociadas em bolsa, observada a legislação específica" (item 8.1, 'd') .
Por sua vez, o PND foi instituído, na Lei 8.031/1990, no âmbito do ideal reformista da década de 80/90 do século passado, prevendo a retirada gradual do Estado da exploração da atividade econômica. A Lei 9.491/1997 revogou a lei anterior e inovou alguns aspectos do plano de desestatização, conforme lições abaixo de Mário Engler Pinto Junior (PINTO JUNIOR, Mario Engler. O Estado como acionista controlador. 2009. Tese (Doutorado em Direito Comercial) - Faculdade de Direito, Universidade de São Paulo, São Paulo, 2009. Disponível em: http://www.teses.usp.br/teses/disponiveis/2/2132/tde-17112011-111844/. Acesso em: 2014-3-21) :
O PND implantado em nível federal foi seguido pela maioria dos Estados-membros e teve como principal objetivo a arrecadação de fundos para redução da dívida pública, considerado essencial para o sucesso da política macroeconômica de estabilização monetária. Foi priorizada a agilidade na realização das privatizações para atrair capitais estrangeiros e a maximização do valor da venda, deixando-se em segundo plano a imposição de obrigações de universalização dos serviços e a realização de investimento para melhoria da infra-estrutura pública. (...) 
A opção adotada no âmbito do PND consistiu na venda em bloco de ações representativas do controle acionário, em lugar da pulverização mediante oferta pública, até porque o mercado de capitais ainda era incipiente e não tinha a dimensão necessária para absorver os montantes ofertados.
O procedimento de privatização não é a única forma de alienação de participação societária pelo Estado. Ao contrário, tem-se que o PND foi instituído como um procedimento especial para alienação de empresas estatais com objetivo específico que, de acordo com o juízo à época, não poderia ser satisfeito com as regras gerais de licitações, notadamente a Lei de Licitações.
A sistemática do PND consiste na inclusão, mediante decreto do Presidente da República, das empresas que deverão ser privatizadas segundo as regras especiais do PND.
 Nesses termos, a Triunfo foi incluída no PND, em 1992, por decreto editado em 25/3/1992, que alterou o Decreto 99.464/1990. Todavia, a participação acionária detida pela Petroquisa na Triunfo foi excluída do PND por meio do Decreto 1.485/1995.
Entende-se, assim, que a retirada da Triunfo do PND torna dispensável a observância dos procedimentos especiais fixados na Lei 9.491/1997 para a alienação de suas ações, inclusive de seu controle, uma vez que o ato de inserção e exclusão das empresas no PND insere-se na órbita de conveniência e oportunidade do Presidente da República.
Em outras palavras, a inclusão da Triunfo no PND, mediante decreto, não constitui requisito para a alienação de suas ações.
A lei do PND confere autorização legislativa genérica para que o Presidente, na qualidade de dirigente superior da administração federal (CRFB, art. 84, II) , selecione, mediante ato discricionário, empresas integrantes da administração federal a serem alienadas segundo os procedimentos do programa.
É possível, no entanto, que empresas integrantes da administração sejam alienadas por intermédio de outros procedimentos, observado, caso a caso, a necessidade de autorização legislativa dos incisos XIX e XX do art. 37 da CRFB.
Os dispositivos da Lei 9.491/1997 e do Decreto 2.594/1998 devem ser interpretados no sentido de se aplicarem apenas às alienações expressamente incluídas no PND e não a todas as alienações de empresas promovidas pela União. Interpretação oposta conduziria ao contrassenso de que a Lei 9.491 teria revogado o procedimento de venda de ações da Lei 8.666 e a Lei de Concessões (Lei 8.987/1995) , uma vez que a lei do PND regula, também, a "desestatização" de serviços públicos objeto de concessão, permissão ou autorização. Assim, a Lei do PND regula apenas as desestatizações expressamente submetidas a seu procedimento, devendo as demais observar as regras gerais de cada procedimento.
Não se pode olvidar que a negociação do controle de empresa estatal federal submete-se, ainda que indiretamente, ao juízo de conveniência e oportunidade do Presidente da República, na qualidade de dirigente superior da Administração Pública Federal.
Destarte, tanto a alienação de controle de uma empresa no âmbito do procedimento do PND quanto no âmbito do procedimento da Lei de Licitações, da Lei de Concessões ou do Decreto 2.745/1998 dependem de anuência, ainda que tácita, do Presidente da República: no caso do PND, a ordem é emitida com a edição de um decreto presidencial; nos demais casos, há necessariamente concordância da União na qualidade de controladora das empresas federais e, portanto, anuência tácita presidencial.
Nessa linha de raciocínio, explica Marcos Juruena Villela Souto (SOUTO, Marcos Juruena Villela. Desestatização: privatização, concessões, terceirizações e regulação. 4. ed., rev., atual. e ampl. Rio de Janeiro, RJ: Lumen Juris, 2001. 870 p.) :
As ações de uma sociedade de economia mista são bens móveis e se submetem, como todos os bens públicos, a condições para sua alienação, que estão previstas no art. 17, da Lei 8.666/93. (...) 
Verifica-se, portanto, que, em se tratando de ações, a própria lei autorizou hipótese em que a licitação é dispensada, facultando ao administrador, no exercício de sua discricionariedade, vende-las diretamente.
A questão, então, seria definir de que modo tais ações poderiam ser alienadas diretamente. A primeira possibilidade - acolhida por grande parte da doutrina - no sentido de que estas ações deveriam necessariamente ser negociadas em bolsa. Nesta linha, é o posicionamento de Marçal Justen Filho. (...) 
Esta, todavia, não é a única possibilidade de alienação a se extrair da norma. Com efeito, nada obsta que se entenda que a venda de ações, em qualquer hipótese, prescinde de licitação, e que sua negociação em bolsa é apenas uma faculdade prevista na norma.
Assim, sob esta ética, a negociação em bolsa não teria sido a única e obrigatória via eleita pelo legislador ordinário para proceder a avaliação das ações. Ao revés, a regra seria a alienação direta das ações, cabendo ao administrador, no exercício de integração da norma, optar pelo leilão em bolsa. 
Dessa forma, uma vez que a Triunfo foi excluída do PND, em 1995, a transferência de seu controle acionário deve seguir as normas gerais de alienação de bens, notadamente a Lei 8.666/1993 e o Decreto 2.745/1998, observadas as normas específicas da Comissão de Valores Mobiliários, no que couber.
Como dito, o item 8.1.d do regulamento próprio da Petrobras dispensa a realização de licitação no caso de "venda de ações, que poderão ser negociadas em bolsa, observada a legislação específica". Além disso, o item 2.3.h do mesmo regulamento estabelece hipótese de inexigibilidade de licitação "para a formação de parcerias, consórcios e outras formas associativas de natureza contratual".
Essas hipóteses foram utilizadas em pareceres internos da Petroquisa para fundamentar a operação de incorporação das ações da Triunfo à Braskem, conforme relatório de auditoria anual das contas da CGU (peça 6, p. 71-85) .
Com base nos dispositivos comentados, entende-se ser, de fato, hipótese de inexigibilidade de licitação, na medida em que a intenção dos gestores era se associar especificamente à Braskem e à sua controladora, a Odebrecht, em razão de decisões estratégicas concernentes ao mercado petroquímico, com permissão do art. 64 da Lei do Petróleo.
Em que pese a conclusão acima, os gestores devem demonstrar fundamentadamente as razões de escolha do parceiro privado, observados sempre os princípios da Administração Pública.
Análise da possibilidade jurídica de transferência do controle acionário da Triunfo à Braskem sem autorização legislativa
Verificada a desnecessidade de submissão da transferência do controle da Triunfo aos procedimentos previstos no PND, faz-se necessário examinar se era possível ao administrador transferir o controle de empresa controlada pela União sem autorização legislativa, a par do que estabelecem os incisos XIX e XX do art. 37 da CRFB, a saber:
XIX - somente por lei específica poderá ser criada autarquia e autorizada a instituição de empresa pública, de sociedade de economia mista e de fundação, cabendo à lei complementar, neste último caso, definir as áreas de sua atuação; (Redação dada pela Emenda Constitucional nº 19, de 1998) 
XX - depende de autorização legislativa, em cada caso, a criação de subsidiárias das entidades mencionadas no inciso anterior, assim como a participação de qualquer delas em empresa privada;
A instrução da SecexEstataisRJ defendeu a tese de que, pelo fato de a Triunfo ter sido excluída do PND pelo Decreto 1.485/1995, a Petrobras e a Petroquisa não possuiriam autorização para aliená-la, a não ser que fosse editado outro decreto de inclusão no PND; além disso, sustentou que o art. 64 da Lei 9.748/1997 não teria o condão de permitir à Petrobras ou suas subsidiárias alienar o controle da União em sociedades sem prévia inclusão no PND (peça 271) .
Por outro lado, segundo pareceres da própria Petroquisa (Parecer Petroquisa/AJUR 4027/2009, peça 6, p. 79-86) , do MPE/SP (peça 266, p. 10-16) , do Ministério Público Federal no Estado do Rio Grande do Sul (peça 276, p. 4-5) e da SefidEnergia (peça 278) , o art. 64 da Lei 9.478/1997 prevê autorização específica para a criação de subsidiárias pela Petrobras e sua associação a outras empresas, sendo inexigível qualquer autorização legislativa para a realização da operação.
Análise. Em termos gerais, o Estado dispõe de dois instrumentos para explorar diretamente a atividade econômica: a empresa pública e a sociedade de economia mista, espécies do gênero empresa estatal. Ambos os institutos estão definidos no art. 5º do Decreto-Lei 200/1967.
Um dos traços marcantes das sociedades de economia mista e das empresas públicas é a necessidade de criação precedida por autorização legislativa, nos termos do inciso XIX do art. 37 da CRFB.
Tais empresas, com o objetivo de melhor desempenhar suas atividades, podem criar subsidiárias, o que também depende de autorização legislativa, conforme o inciso XX do art. 37 da CRFB. As subsidiárias são comumente denominadas sociedades de economia mista ou empresas públicas de segundo grau, por não estarem sob controle direto da União. É o caso, por exemplo, da Petroquisa, então subsidiária integral da Petrobras, cuja criação foi autorizada pelo art. 8º do Decreto 61.981/1967.
A interpretação literal dos referidos incisos do art. 37 da CRFB conduziria ao raciocínio de se admitir que a autorização legislativa seria exigida apenas para a criação de empresas estatais e suas subsidiárias, sendo desnecessária autorização para extinção. Porém, a doutrina majoritária e o Supremo Tribunal Federal entendem que a extinção ou alienação dessas entidades também depende de autorização legislativa, por força do princípio da simetria, como se verá a seguir.
As sociedades de economia mista e as empresas públicas podem participar do capital social de empresas privadas, sem que se caracterizem como subsidiárias, o que também depende de autorização legislativa, conforme o inciso XX do art. 37 da CRFB.
As subsidiárias (empresas estatais de segundo grau) também podem participar do capital social de empresas privadas, mas, por outro lado, não dependem de autorização legislativa.
Essa é a interpretação dada ao inciso XX por Luís Roberto Barroso (BARROSO, Luís Roberto. Regime jurídico das empresas estatais. RDA: revista de direito administrativo, Rio de Janeiro, v. 242, p. 85-93, out./dez. 2005) :
O teor ambíguo da parte final do item XX tem suscitado dúvidas quanto ao alcance das expressões 'participação de qualquer delas'.
Estarão abrangidas na exigência de prévia autorização legislativa também os investimentos que venham a ser feitos pelas subsidiárias, ou apenas as que se originarem das 'entidades mencionadas no inciso anterior'?
A nosso ver, o preceito adquire meridiana clareza se a remissão for substituída pela referência nominal das entidades de cogitação.
Em assim sendo, o inciso passará a ter a seguinte redação: 
XX - depende de autorização legislativa, em cada caso, a criação de subsidiárias das empresas públicas e sociedades de economia mista, assim como a participação de qualquer delas em empresa privada. (...) 
Os investimentos de subsidiárias em outras empresas, no país ou no exterior, são atos ordinários de administração, que prescindem de abono legislativo. Tão-somente estarão alcançados pelo controle administrativo ou contábil que a supervisão ministerial ou o exame de contas possa propiciar.
No mesmo sentido, o voto do Ministro Maurício Corrêa ao relatar a ADI 1.649/DF:
9. Constituída a subsidiária segundo o figurino da lei que a autorizou, daí para frente é o seu estatuto que vai regulamentar a forma de criação de outras subsidiárias ou a sua participação em empresas já existentes, independentemente de qualquer autorização legislativa (...) .
Em resumo, a criação de sociedade de economia mista, de empresa pública ou de subsidiária dessas empresas depende de prévia autorização legal. Também depende de autorização legal a participação das sociedades de economia mista e empresas públicas no capital social de empresa privada. É o que determina o inciso XX do art. 37 da CRFB.
Vale lembrar que, no caso da Petrobras, há autorização genérica no art. 64 da Lei do Petróleo para a constituição de subsidiárias, as quais poderão associar-se, majoritária ou minoritariamente, a outras empresas.
Além disso, há situações fáticas em que o Estado exerce o controle indireto de empresas privadas sem que tenha havido autorização legislativa para tanto. Nesses casos, parte da doutrina defende que essas empresas não se enquadram na definição de sociedades de economia mista ou empresas públicas, pelo fato de não terem sido autorizadas por lei, muito embora devam se submeter a determinadas regras de direito público.
Nessa linha de raciocínio, Luís Roberto Barroso, na mesma obra citada anteriormente, esclarece que "a simples participação societária estatal sem a prévia criação em lei não identifica a sociedade comercial como empresa pública ou sociedade de economia mista".
Por força do princípio da simetria, o processo de retirada do Estado do controle da atividade econômica também depende de prévia autorização do Poder Legislativo, como informa o referido jurista:
A intervenção do Estado no domínio econômico é, como assinalado, medida excepcional. Pressupõe imperativos de segurança nacional ou relevante interesse coletivo, a ser definido em lei (Constituição, art. 173) . 
Determinando-a, o Legislativo emite um juízo político, que lhe é peculiar, ao qual se sucederá a ação executiva tornando efetiva a criação autorizada. 
De igual conteúdo político será a lei que, invertendo o processo intervencionista, venha a autorizar a privatização, no todo ou em parte, de empresa pública, sociedade de economia mista, ou de suas subsidiárias.
Em uma e outra hipótese, o julgamento político, afeto no Congresso Nacional, se esgota no exercício da competência autorizativa.
Definida em lei a política de privatização e os critérios básicos do procedimento, incumbe ao poder regulamentar e, por via de consequência, aos órgãos competentes da administração pública direta a execução do processo de retorno da entidade a ser privatizada ao regime de economia de mercado. 
A participação de empresa estatal, ou de suas controladas, em leilões de privatização prescinde de autorização do Congresso Nacional, no tocante ao procedimento de desestatização de economia.
No mesmo sentido, José dos Santos Carvalho Filho (CARVALHO FILHO, José dos Santos. Manual de direito administrativo. 25. ed., Rio de Janeiro: Atlas, 2012, p. 492-493) :
A extinção das empresas públicas e das sociedades de economia mista reclama lei autorizadora. Significa dizer que o Poder Executivo, a que são normalmente vinculadas, não tem competência exclusiva para dar fim às entidades. O fato se justifica pela teoria da simetria, isto é, se a própria Constituição exige que a autorização criadora se faça através de lei, é evidente que somente ato desta natureza será legítimo para extingui-las.
Em resumo, a criação de empresa estatal e subsidiária, bem como sua extinção ou alienação, dependem de lei editada pelo Poder Legislativo. Contudo, a participação de subsidiárias no capital social de empresas privadas prescinde de autorização legislativa. Pelo princípio da simetria, portanto, a alienação dessa participação também não dependeria de autorização legislativa.
No caso em exame, a Petroquisa, então detentora do controle acionário da Triunfo, tinha natureza jurídica de subsidiária da Petrobras. A empresa teve sua criação autorizada pelo art. 8º do Decreto 61.981/1967. Em linha com o exposto até então, tanto a participação acionária da Petroquisa no capital da Triunfo, assim com sua alienação, não dependeria de autorização legislativa.
Nada obstante, observa-se a existência de leis autorizando subsidiárias da Petrobras a participar do capital social de outras empresas privadas, a exemplo da Lei 8.395/1992 (autoriza a Petroquisa a participar minoritariamente de sociedades de capitais privados no Eixo Químico do Nordeste) e da Lei 8.403/1992 (autoriza a Petrobras e a Petrobras Distribuidora S.A. a participarem do capital de outras sociedades que tenham por objeto a distribuição de gás combustível) .
A partir da edição da Lei 9.478/1997, a Petrobras recebeu autorização legislativa genérica para constituir subsidiárias, a saber: "art. 64: Para o estrito cumprimento de atividades de seu objeto social que integrem a indústria do petróleo, fica a PETROBRAS autorizada a constituir subsidiárias, as quais poderão associar-se, majoritária ou minoritariamente, a outras empresas".
No âmbito da referida Ação Direta de Inconstitucionalidade (ADI 1.649/2004) , o Supremo Tribunal Federal (STF) reconheceu a constitucionalidade dos arts. 64 e 65 da Lei do Petróleo, os quais autorizam tanto a constituição de subsidiárias pela Petrobras quanto a associação dessas subsidiárias a outras empresas, conforme o excerto:
EMENTA: AÇÃO DIRETA DE INCONSTITUCIONALIDADE. LEI 9.478/1997. AUTORIZAÇÃO À PETROBRAS PARA CONSTITUIR SUBSIDIÁRIAS. OFENSA AOS ARTIGOS 2º E 37, XIX E XX, DA CONSTITUIÇÃO FEDERAL. INEXISTÊNCIA. ALEGAÇÃO IMPROCEDENTE. 
1. A Lei 9.478/1997 não autorizou a instituição de empresa de economia mista, mas sim a criação de subsidiárias distintas da sociedade-matriz, em consonância com o inciso XX, e não com o inciso XIX do art. 37 da Constituição Federal. 
2. É dispensável a autorização legislativa para a criação de empresas subsidiárias, desde que haja previsão para esse fim na própria lei que instituiu a empresa de economia mista matriz, tendo em vista que a lei criadora é a própria medida autorizadora. 
Ação direta de inconstitucionalidade julgada improcedente.
Importante ressaltar que o art. 64 autoriza a constituição de subsidiárias e a associação delas a outras empresas. Entende-se, contudo, que o art. 64 não dispensou a necessidade de autorização legislativa para extinção ou alienação de subsidiárias ou sociedades de economia mista.
Tendo em vista que a Triunfo se enquadrava no conceito de empresa privada controlada por subsidiária da Petrobras, não havia necessidade de autorização legislativa para sua alienação.
Análise da economicidade do acordo financeiro entre Petroquisa e Odebrecht sobre a relação de troca de ações da Triunfo pela Braskem
Os principais indícios de impropriedades relatados na instrução constante da peça 271, bem como as constatações apontadas pela CGU (peça 6) , serão resumidos, para, em seguida, apresentados os contrapontos opostos na instrução da Sefid (peça 278) , analisar e concluir o assunto.
A instrução anterior da SecexEstataisRJ apontou os seguintes indícios de impropriedade (peça 271) :
j. a valoração da Triunfo teria sido estimada sem considerar o prêmio de controle da companhia;
k. a quantidade de ações da Braskem subscritas pela Petroquisa, quando da incorporação da Triunfo àquela, na segunda fase da reorganização societária contratada entre Odebrecht e Petroquisa, teria sido exatamente igual à quantidade prevista no acordo de investimento assinado originariamente em 30/11/2007;
l. a Petroquisa teria sido prejudicada na negociação pelo fato de ter cedido o controle acionário da Triunfo e ter recebido em troca ações ordinárias e preferenciais da Braskem insuficientes para caracterizar o controle acionário;
m. a avaliação feita pelo Banco Bradesco BBI S.A., no que tange à valoração da Triunfo e da Braskem, que serviu de subsídio ao estabelecimento da relação de troca de ações, utilizou-se de premissas que teriam levado à estimativa de um valor menor para a Triunfo, prejudicando a relação de troca estabelecida com base no valor da Braskem;
n. a Petroquisa dispunha de uma avaliação anterior realizada pelo Banco Santander, segundo a qual o valor médio estimado da Triunfo seria de R$ 461 milhões;
o. as premissas de avaliação da Triunfo foram fornecidas pela própria Braskem, diretamente interessada no negócio;
p. a própria Petroquisa entendia que o valor da Triunfo era mais do que o estimado na avaliação feita pelo Bradesco, pois a Petroquisa entendia que a Triunfo valia, em 26/6/2008, R$ 461 milhões (peça 271, p. 17, § 102) , ao passo que o valor de troca utilizado na incorporação da Triunfo à Braskem foi de R$ 280 milhões (peça 271, p. 18-19, § 116) .
O relatório da CGU apontou, em síntese, supostas inconsistências nas premissas adotadas no laudo do Bradesco BBI, que tiveram por efeito a subavaliação da Triunfo:
q. fragilidade na premissa de não expansão da capacidade produtiva da Triunfo no cálculo do valor da empresa pelo método do FCD (fluxo de caixa descontado) (peça 6, p. 35-37) ;
r. queda injustificada de 33% da receita líquida do exercício realizado de 2008 (R$ 582 MM) para o exercício projetado de 2009 (R$ 395 MM) (peça 6, p. 43) ;
s. utilização de uma mesma taxa de crescimento na perpetuidade para a Triunfo e a Braskem (peça 6, p. 47) .
A instrução da SefidEnergia consignou os seguintes argumentos (peça 278) :
t. a diferença de valores verificada entre os laudos do Santander e do Bradesco justifica-se pelos distintos cenários econômicos em que foram elaborados, o primeiro em um cenário mais otimista e o segundo em um cenário pessimista da crise de 2008. Além disso, defende que o laudo do Bradesco estaria em consonância com o laudo do Pactual, elaborado em data próxima;
u. uma análise mais aprofundada acerca da avaliação econômico-financeira da companhia incorporada se justificaria, no âmbito de uma PCEX, apenas em caso de indícios da prática de ato antieconômico, o que não se vislumbra no caso, na opinião daquela Secretaria;
Análise. Em novembro de 2007, no âmbito do primeiro acordo de investimento firmado entre Petrobras/Petroquisa e Odebrecht/Braskem (peça 226; peça 298, p. 15-26) , estabeleceu-se uma relação de troca de ações detidas pela Petroquisa na Copesul, na Ipiranga Petroquímica, na Ipiranga Química, na Triunfo e na Petroquímica Paulínia por ações da Braskem.
A assinatura do acordo entre as partes foi autorizada, na Petrobras e na Petroquisa, de acordo com os seguintes expedientes:
	DIP AB-PQF 233/2007, de 28/11/2007 (peça 298, p. 9-14) ;
	Ata Petrobras DE 4.672, de 29/11/2007 (peça 309) ;
	Ata Petrobras CA 1.297, de 29/11/2007 (peça 310) ;
	DIP Petroquisa/GDPF 130/2007, de 29/11/2007 (peça 298, p. 160-164) ;
	Ata Petroquisa DE 1.682, de 29/11/2007 (peça 312) ;
	Ata Petroquisa CA 614, de 30/11/2007 (peça 311) .
O relatório de avaliação da Triunfo e PPSA, emitido pelo Santander, com data-base em 30/9/2007, foi o que subsidiou a tomada de decisão dos gestores da Petrobras/Petroquisa, ao menos quanto à valoração da Triunfo e da Petroquímica Paulínia (peça 66) .
No DIP AB-PQF 233/2007, considerou-se o valor de R$ 465 milhões para a Triunfo, com data-base em 30/9/2007 (peça 298, p. 11) .
Em razão da disputa societária entre os acionistas da Triunfo, optou-se por segregar a operação em duas fases. Na primeira fase, diversas sociedades (exceto a Triunfo) seriam incorporadas à Braskem, por meio de uma empresa veículo chamada Grust, e a Triunfo seria incorporada em momento posterior.
Assim, apenas em 2009 a Triunfo veio a ser incorporada à Braskem, de acordo com os expedientes abaixo:
	DIP Petroquisa/GDDS 24/2009, de 31/3/2009 (peça 78) ;
	Ata DE Petroquisa 1.742, de 2/4/2009 (peça 323) ;
	Ata CA Petroquisa 631, de 6/4/2009 (peça 324) ;
	Ata AGE Petroquisa, de 8/4/2009 (peça 322) ;
	Protocolo e justificação da operação, de 7/4/2009 (Peça 305) ;
	Ata AGE Triunfo, de 5/5/2009 (peça 301) ;
	Ata CF Triunfo, de 16/4/2009 (peça 353) ;
	Ata AGE Braskem, de 30/4/2009 (peça 308) .
A tomada de decisão dos gestores foi feita com base no laudo de avaliação econômico-financeira da Braskem e da Triunfo, elaborado pelo Bradesco BBI (peça 343) , com data-base de 31/12/2008. A Triunfo contratou, ainda, avaliação financeira do UBS Pactual para ratificar a avaliação do Bradesco (peça 303, p. 1-66) , também com data-base em 31/12/2008.
O laudo do Bradesco estimou o valor da Braskem (valor da firma) em R$ 17.731 MM (crescimento na perpetuidade de 2,5% e WACC 11,69) e o valor da Triunfo em R$ 280 MM (crescimento na perpetuidade de 2,5% e WACC de 12,12%) (peça 343, p. 25 e 33) .
O laudo do UBS Pactual estimou o valor da Braskem (valor da firma) em R$ 17.726 MM (crescimento na perpetuidade de 2,0% e WACC 11,75) e o valor da Triunfo em R$ 273,9 MM (crescimento na perpetuidade de 2,0% e WACC de 11,75%) (peça 303, p. 45 e 35) .
Cumprindo determinações legais, encomendou-se laudo de avaliação contábil do patrimônio líquido da Triunfo, elaborado pela Acal Consultoria e Auditoria (peça 306) , com data-base em 31/12/2008.
Apresentados os dados, passemos ao exame propriamente dito.
Da não utilização do laudo do Santander
O laudo emitido pelo Santander, com data-base em 30/09/2007, foi elaborado no contexto dos estudos de incorporação à Braskem de diversas sociedades controladas pela Petroquisa, entre elas a Triunfo.
Considerando o fato de que a Triunfo não pôde ser incorporada àquela época, é natural que se procedesse a nova avaliação da empresa.
O método do fluxo de caixa descontado consiste em trazer a valor presente os fluxos de caixa futuros estimados para determinada sociedade. Projetam-se, por necessário, diversas variáveis econômicas, financeiras e operacionais, fazendo com que o valor apurado da sociedade decorra de premissas subjetivas utilizadas em determinado momento.
O laudo elaborado pelo Santander teve como base as demonstrações financeiras de 30/09/2007 e as projeções econômicas existentes à época; por sua vez, os laudos do Bradesco e do UBS Pactual tiveram como base as demonstrações financeiras de 31/12/2008 e as diferentes projeções econômicas à época.
Em um contexto de crise econômica, era de se esperar que se realizasse nova avaliação das empresas, não se podendo considerar o laudo do Santander para fazer juízo de valor em relação à incorporação da Triunfo à Braskem mais de quinze meses depois.
Além disso, vale lembrar que, em novembro de 2007 (época de elaboração e das projeções do laudo do Santander) , os efeitos da crise financeira eram menores se comparados com março de 2009 (época da elaboração e das projeções do laudo do Bradesco) .
Para ilustrar os efeitos da crise, o índice da Bolsa de Valores de São Paulo iniciou tendência de queda acentuada próximo de julho de 2008; entre julho e outubro de 2008, iniciou o período de forte depreciação do Real frente ao dólar norte-americano, conforme se observa nos gráficos anexos a este relatório.
Reafirma-se ser natural a realização de outra avaliação das empresas envolvidas na operação passados quinze meses entre uma e outra. Além disso, uma vez que o método utilizado se baseia em projeções futuras, é previsível que as projeções de novembro de 2007 sejam mais otimistas que as de março de 2009, o que justifica, ao menos em tese, valores menores obtidos nos laudos do Bradesco e do UBS Pactual quando comparados com o laudo do Santander.
Portanto, entende-se que o laudo do Santander é inadequado para se estabelecer os valores da Triunfo e da Braskem para o negócio jurídico celebrado em 2009, para o qual foram utilizados, apropriadamente, os laudos do Bradesco BBI e do UBS Pactual, que têm data-base condizente com a época em que o negócio foi firmado.
Do prêmio de controle
No que tange à cláusula 3 do acordo de investimento assinado em 30/11/2007, que trata do prêmio de controle, é importante esclarecer que prêmio de controle se trata de um valor adicional ao preço de mercado pago por um terceiro para garantir para si o controle de uma companhia.
Nesse sentido são as lições de Fábio Ulhoa Coelho (COELHO, Fábio Ulhoa. Curso de direito comercial, volume 2: direito de empresa. 16. ed. São Paulo: Saraiva, 2012, p. 263-264) :
Quem tem ações ordinárias de certa companhia, mas em quantidade insuficiente para lhe garantir o poder de eleger a maioria dos administradores ou a maioria dos votos na assembleia geral, alcança por essas ações, se quiser vendê-las, valor unitário menor que alcançaria o controlador por cada uma de suas ordinárias. (...) A sobrevalorização das ações de sustentação do controle é natural, justa e racional, porque quem adquire o poder de controle de uma companhia está acrescendo ao seu patrimônio um conjunto de direitos maior que os patrimoniais das correspondentes ações.
Não é simples mensurar o valor do prêmio de controle em companhias, mas alguns exemplos ajudam a entender seu fundamento. Hipoteticamente, supondo uma empresa com fluxo de caixa de R$ 1.000,00, cujo capital social seja dividido em 100 ações (50 ordinárias e 50 preferenciais sem direito a voto) , ou seja, R$ 10/ação. Caso não houvesse prêmio de controle, cada ação, independentemente do tipo, valeria R$ 10,00. Supondo ainda que essa empresa possua apenas dois acionistas: A possui 50 ações ordinárias; B, 50 ações preferenciais. Em tese, um terceiro que desejasse comprar a posição acionária de algum dos sócios tenderia a pagar valor maior pelas ações ordinárias do que pelas ações preferenciais pelo simples fato de que as ações ordinárias permitiriam assumir a gestão efetiva da companhia, gerar valor e agregar sinergias, em que pese o fato de as ações preferenciais gozarem de benefícios, como, por exemplo, distribuição preferencial de dividendos.
As avaliações pelo método do fluxo de caixa descontado podem embutir em seus cálculos eventuais sinergias, o que implicaria considerar, de alguma forma, o prêmio de controle nos fluxos de caixa projetados.
As avaliações da Triunfo e da Braskem tiveram por base o laudo do Bradesco BBI, conforme expressamente mencionado na cláusula segunda do Protocolo e Justificação da Operação de Incorporação (peça 305, p. 2-3) .
O referido laudo esclarece (peça 343, p. 3) :
Nossas análises não distinguem entre diferentes classes e espécies de ações de cada uma das Companhias, quando e se aplicável, e não incluem benefícios ou perdas operacionais, fiscais ou de outra natureza, incluindo eventual ágio, nem quaisquer sinergias, valor incremental e/ou custos, caso existam, a partir da conclusão da Operação, caso efetivada, ou de qualquer outra operação. A avaliação também não leva em conta eventuais ganhos ou perdas operacionais e financeiras que possam haver posteriormente à Operação em função da alteração comercial dos negócios atualmente existentes entre as Companhias.
Uma vez que não foram consideradas eventuais sinergias e diferenças de valor entre classes e espécies de ações, é possível inferir que a avaliação da Triunfo e da Braskem não considerou eventual diferença que pudesse ser atribuída ao prêmio de controle.
A relação de substituição das ações estabeleceu a troca de ações ordinárias e preferenciais da Triunfo detidas pela Petroquisa por ações preferenciais da Braskem (peça 305, p. 2 e 5) . Ou seja, definiu-se a troca de ações que representavam o controle da Triunfo por ações preferenciais da Braskem.
Vale dizer que não constam dos autos eventuais negociações realizadas entre as partes, a partir da avaliação do Bradesco BBI, para se chegar à relação de substituição das ações e os tipos de ações da Braskem que seriam entregues em contrapartida às ações da Triunfo.
Em que pese não haver sido demonstrada a forma pela qual as negociações foram levadas a efeito, a falha pode ser mitigada pelo fato de que a Triunfo foi totalmente incorporada à Braskem, sendo dado aos acionistas minoritários da Triunfo direito de retirada, que, de acordo com o Fato Relevante divulgado ao mercado em 14/4/2009 pela Petrobras, Braskem, Petroquisa e Triunfo, correspondia ao valor de R$ 1,854632473 por ação, estabelecido pela avaliação do patrimônio líquido contábil da Triunfo realizada na Data-Base. 
Nesse sentido, pelo fato de a empresa ter sido "alienada" em sua totalidade, a diferença entre ações preferenciais e ordinárias tem sua importância relativizada.
Das premissas e da comparação entre as avaliações do Bradesco BBI e do UBS Pactual
No que tange às premissas adotadas pelo Bradesco BBI no cálculo do fluxo de caixa da Braskem e da Triunfo, realizaram-se testes comparativos com premissas do laudo do Bradesco BBI entre si e com o laudo do UBS Pactual, cujos resultados permitem concluir que as premissas e/ou o resultado do laudo do Bradesco BBI, contratado pela Braskem e utilizado como base do negócio jurídico, são coerentes com as premissas e/ou o resultado do laudo do UBS Pactual, contratado pela Triunfo.
Conforme se observa na tabela abaixo, produzida a partir da estimativa do fluxo de caixa livre projetado pelo Bradesco BBI, verifica-se que, numa soma algébrica simples, sem levar em consideração a taxa de desconto, a soma dos fluxos de caixa livres (FCL) da Braskem (BRKM) aumentou 18% em relação à soma de seus EBIT projetados (Earnings Before Interest and Taxes) , ao passo que a soma dos fluxos de caixa livres da Triunfo (TRF) diminuiu 48% em relação à soma de seus EBIT projetados.

A soma dos fluxos de caixa livres, trazidos a valor presente pela taxa de desconto estimada, é o que determina o valor da empresa, podendo-se afirmar que, na avaliação do Bradesco BBI, a Triunfo apresentava relação FCL/EBIT inferior à Braskem, impactando negativamente sua valoração.
Frise-se que pode haver justificativa para os resultados obtidos, tendo em vista que diversos fatores poderiam contribuir na estimativa do EBIT ou nas projeções de depreciação e necessidade de investimentos.
Por outro lado, o laudo do UBS Pactual reflete, em termos gerais, semelhante desvalorização do FCL da Triunfo e valorização do FCL da Braskem ao longo do tempo, conforme planilha abaixo.

Este teste indica que, ao menos em termos relativos, os laudos do Bradesco BBI e do UBS Pactual, cujas datas-bases são as mesmas, guardam relação de proporcionalidade entre si quanto aos fluxos de caixa livre projetados.
Importante registrar que o laudo do UBS Pactual teve como base premissas informadas por ambas as companhias (peça 303, p. 5) .
Quanto à depreciação, apontada em instrução anterior como suposta falha, observe-se o quadro abaixo, que considera apenas o ano estimado de 2018, tomado como base para a perpetuidade e que, em regra, tem maior representatividade no valor da empresa:

Percebe-se que o valor estimado para a depreciação da Braskem no ano de 2018 aumenta seu FCL em grau maior do que a depreciação estimada para a Triunfo aumenta seu FCL. Melhor explicando: o valor da depreciação é somado ao valor do EBIT; no caso da Triunfo, a depreciação representou, em termos relativos, 16% do EBIT, enquanto que, na Braskem, representou 122%.
Todavia, é necessário levar em conta que a despesa de depreciação é subtraída para se chegar ao valor do EBIT, e é posteriormente acrescida para se determinar o FCL, pois a depreciação representa despesa contábil, não havendo desembolso de caixa. O cálculo é feito da seguinte forma:
Receita de Vendas
 (-) Custo dos produtos Vendidos
= Lucro Bruto
 (-) Despesas Operacionais
 (=) LUCRO OPERACIONAL AJUSTADO OU EBITDA
 (-) Depreciação, Amortização e Exaustão
= LUCRO OPERACIONAL ANTES DO IR E CS OU EBIT
Assim, a influência da depreciação no cálculo do FCL é menor do que a análise isolada da tabela anterior permitiria supor.
Além disso, analisando as demonstrações financeiras dos anos anteriores, verifica-se que os valores estimados de depreciação (colunas B e C) , conforme peça 343, p. 23 e 31, guardam coerência com os valores de depreciação efetivamente observados entre 2005 a 2008, conforme abaixo:

Assim sendo, chega-se à conclusão de que os valores estimados de depreciação no laudo do Bradesco BBI estão em consonância com a realidade observada em balanços anteriores, não havendo indícios de impropriedade na estimativa dessa variável. 
Outra premissa examinada é a receita líquida. Observa-se que a receita líquida estimada no laudo do Bradesco BBI para o ano de 2009, em comparação com aquelas publicadas nos balanços de 2006 a 2008, teve decréscimo semelhante entre as duas empresas avaliadas. Entretanto, a receita líquida estimada para 2018 (início da perpetuidade) , quando comparada com a estimada de 2009, teve crescimento maior para a Braskem, conforme tabela abaixo:

Portanto, a estimativa dessa variável beneficiou a Braskem. 
Por fim, no que concerne à relação de troca das ações, que representa, de certa forma, o resultado da avaliação, veja-se a tabela abaixo, que compara as relações estabelecidas nos laudos do Bradesco BBI e do UBS Pactual:

A relação de troca indica quantas ações da Braskem devem ser trocadas por cada ação da Triunfo, ou seja, quanto maior a relação de troca, mais ações da Braskem serão entregues por cada ação da Triunfo e, portanto, mais favorável à Triunfo.
A relação de troca efetivamente estabelecida no protocolo de incorporação e justificação foi de 0,210428 (peça 305, p. 2) .
Percebe-se que tanto o laudo do UBS Pactual quanto o laudo do Bradesco BBI estimaram valores muito próximos para as empresas, tendo como efeito o fato de as relações de troca terem sido estimadas, também, com pequena variação.
A relação de troca efetivamente estabelecida no protocolo de incorporação e justificação ficou, aproximadamente, 2% menor que a melhor relação de troca (na ótica da Triunfo) observada no laudo do UBS Pactual e menos de 1% maior que a melhor relação de troca observada no laudo do Bradesco BBI.
No que respeita aos principais questionamentos levantados pela CGU, entende-se que a premissa de não expansão da capacidade produtiva, comentada pelo Controle Interno como indicativo de desvantagem à Triunfo, também foi adotada para a Braskem (peça 343, p. 21 e 29) , não havendo prejuízo relativo entre as avaliações.
Da mesma forma, ambas as avaliações consideraram uma queda da receita líquida prevista para o exercício de 2009 em comparação com o exercício de 2008 bastante semelhante, conforme planilha já apresentada.
Por todo o exposto, uma vez que a avaliação realizada pelo Santander é inadequada para valorar as empresas passado mais de um ano da avaliação e considerando que a relação de troca de ações estabelecida efetivamente teve como base o laudo elaborado pelo Bradesco BBI, cujo resultado é condizente com a avaliação realizada pelo UBS Pactual, não há nos autos elementos técnicos objetivos que indiquem a ocorrência de irregularidade especificamente com relação à incorporação da Triunfo à Braskem.
Quanto à alegação de que a Petroquisa entendia que a Triunfo valia, em 25/6/2008, R$ 461 milhões, ao passo que o valor de troca utilizado na incorporação da Triunfo à Braskem foi de R$ 280 milhões, é importante esclarecer que, em 25/6/2008, a Petroquisa fez uma contraproposta à Petroplastic, sócia minoritária, para alienação de sua participação de 77% na sociedade por R$ 355 milhões (o que equivale a R$ 461 milhões para 100%) . A contraproposta foi realizada no âmbito de uma ação que tramitava na justiça (peça 64) . 
Essa contraproposta teve como base o laudo do Santander, com data-base em 30/9/2007, disponível à época. Àquela época os laudos do Bradesco BBI e UBS Pactual ainda não haviam sido elaborados. Além disso, àquela época, antes dos efeitos da crise, é razoável que a Petroquisa exigisse um valor maior pela Triunfo.
Não se vislumbra, então, irregularidade no fato de a Petroquisa ter sugerido que a Triunfo valia, em junho de 2008, R$ 461 milhões e tê-la negociado, em 2009, com base em um laudo que a avaliou em menos de R$ 300 milhões, pois se tratam de momentos distintos.
EXAME DAS CONTAS DA UNIDADE
Sobre a análise dos outros aspectos destas contas extraordinárias da Triunfo, remete-se à instrução constante da peça 10, que examinou os atos de gestão dos responsáveis.
Entre as constatações levantadas na referida instrução, fora os atos referentes à incorporação da Triunfo à Braskem, vale comentar acerca dos temas adiante.
A instrução inicial fez ressalva quanto à contratação direta de escritório de advocacia (peça 10, p. 11-12) , propondo a realização de diligência à entidade para esclarecimento da situação.
A Petroquisa esclareceu, em síntese, que a contratação direta do escritório se deu com base no item 2.3 do Decreto 2.745/1998, que estabelece a inexigibilidade de licitação para "patrocínio ou defesa de causas judiciais ou administrativas, em especial os negócios jurídicos atinentes a oportunidades de negócio, financiamentos, patrocínio, e aos demais cujo conteúdo seja regido, predominantemente, por regras de direito privado face as peculiaridades de mercado".
O dispositivo vai de encontro à Jurisprudência do TCU, conforme dispõe o Enunciado 4 do Informativo de Licitações e Contratos 158: "A regra para a contratação de serviços advocatícios é a licitação, sendo a inexigibilidade 'exceção', a qual deve ser precedida, obrigatoriamente, da comprovação da inviabilidade fática ou jurídica de competição, da singularidade do objeto e da notoriedade do contratado".
O precedente trazido à baila no referido informativo refere à Petrobras Gás S.A. -  Gaspetro e analisou exatamente a mesma questão à luz do referido dispositivo do Decreto 2.745/1998. 
Na ocasião, em análise de razões de justificativa, não obstante tenha rejeitado as justificativas, o relator considerou que, em razão da pouca materialidade dos valores envolvidos, o fato apontado não deveria macular toda a gestão da entidade. O Tribunal, então, julgou as contas regulares com ressalvas e determinou à Gaspetro que não efetue contratações por inexigibilidade de licitação sem a devida motivação e sem o preenchimento de todos os requisitos necessários a essa medida (Acórdão 3795/2013-TCU-Segunda Câmara, TC Processo 012.998/2005-9, relator Ministro Aroldo Cedraz, 2.7.2013) .
No presente caso, a instrução inicial informa que a falha teria ocorrido no exercício de 2008, diverso, portanto, daquele no qual se insere o período ora examinado (1/1/2009 a 4/5/2009) , não devendo, por isso, gerar ressalva nas contas.
A instrução inicial também suscitou inconsistências nas demonstrações financeiras e no relatório de atividades da Administração da Triunfo (peça 1, p. 57) , sobre as quais o conselheiro fiscal Marcelo Malzone teria recomendado a inclusão de nota explicativa acerca dos impactos da ação judicial que discute a participação acionária da Triunfo na ex-Copesul (peça 10, p. 13-14) .
A Petroquisa informou, em seus esclarecimentos, que o processo em tramitação na Justiça Federal de Porto Alegre discute um suposto direito de preferência da autora (Triunfo) de subscrever ações da ex-Copesul, ou seja, se trata de pedido de reconhecimento de um direito que pode ou não ser exercido pela Triunfo mediante desembolso financeiro. Complementou que normas da Comissão de Valores Mobiliários informam que uma entidade não deve reconhecer contingência ativa em estágio precário e embrionário de formação, pois pode se tratar de resultado que nunca venha a ser realizado (peça 27, p. 39-48) .
Reputam-se satisfatórias as justificativas, tendo em vista o fato de a Triunfo figurar no polo ativo do processo, a norma da CVM e o fato de as demonstrações financeiras serem auditadas por empresas de auditoria independente, às quais cabe avaliar a completude e adequação das demonstrações.
Acerca do parecer da Secretaria Federal de Controle Interno, que concluiu pela regularidade com ressalva das contas do Sr. Cezar Augusto Mansoldo em razão da realização de despesas com viagens em finais de semana sem evidências de se tratarem de viagens a serviço, adota-se a conclusão exposta na peça 10, que decidiu pela não propositura de ressalva em razão da baixa materialidade (aproximadamente R$ 11 mil reais) e da razoabilidade das justificativas apresentadas (peça 10, p. 15) .
O referido parecer do Controle Interno concluiu pela regularidade das contas dos demais responsáveis, tendo em vista o não estabelecimento do nexo de causalidade entre as ocorrências relativas à incorporação da Triunfo e a conduta dos agentes listados no art. 10 da IN TCU 57 (peça 10, p. 15) .
Assiste razão ao órgão de controle interno a respeito de alguns atos relativos à incorporação da Triunfo que poderiam gerar ressalva nas contas. Todavia, verifica-se que o poder de decisão sobre autorizar ou não a operação pertencia à acionista controladora da Triunfo, ou seja, à Petroquisa, não sendo possível o julgamento com ressalva dos administradores e conselheiros da Triunfo, que, em última análise, não praticaram os atos que aprovaram a operação.
DA DENÚNCIA ENCAMINHADA PELO MINISTÉRIO PÚBLICO
O Procurador do Ministério Público junto ao TCU Julio Marcelo de Oliveira requereu a juntada a estes autos de denúncia apresentada ao Procurador Geral da República no âmbito da Operação Lava Jato (peça 373) . A denúncia juntada à peça 374 contém o mesmo conteúdo.
Em resumo, a denúncia aponta que a operação de incorporação da Triunfo à Braskem teria sido originada de ajustes políticos ilícitos.
Relata que em audiência de conciliação na Justiça Estadual do Rio Grande do Sul, a Petrobras teria solicitado R$ 355 milhões por 85% da Triunfo; após a concordância da Petroplastic, a Petrobras teria recuado de sua decisão e teria repassado de maneira ilegal 100% das ações da Triunfo por R$ 117 milhões.
Noticia que, no mesmo período, Paulo Roberto Costa, então diretor da Petrobras, teria recebido US$ 23 milhões da Odebrecht em bancos na Suíça.
Informa que a Petrobras teria pago valores superiores aos valores de mercado na aquisição das empresas Suzano Petroquímica, Ipiranga, Unipar, Quattor, que posteriormente teriam sido incorporadas à Braskem.
A denúncia limita-se a narrar os fatos, sem apresentar suporte probatório. Juntou diversas notícias jornalísticas dando conta de supostas irregularidade na Unipar, na Suzano, na Petroquisa, na Norquisa, na Copene e na Quattor (peça 373, p. 15-25) .
Em síntese, percebe-se que o cerne da denúncia apresentada ao Ministério Público Federal tem relação com supostos ajustes ilícitos entre o grupo Odebrecht, empresas do grupo Petrobras e partidos políticos.
Estes assuntos, embora relevantes, estão sendo conduzidos no âmbito da Justiça Federal, com suporte do Ministério Público Federal e da Polícia Federal, que dispõem de ferramentas hábeis para a detecção de crimes ou fraudes desse tipo.
Não devem, portanto, ser tratados no âmbito desta Prestação de Contas Extraordinária da Petroquímica Triunfo.
Além disso, conforme já informado, do ponto de vista técnico e com suporte em técnicas de auditoria, não foi possível identificar, especificamente na operação de incorporação da Triunfo à Braskem, elementos suficientes para caracterizar fraude ou qualquer ato ilícito doloso.
CONCLUSÃO
Examinou-se, nesta instrução, diversos aspectos relativos à operação empresarial de permuta de ações da Petroquímica Triunfo pertencentes à Petroquisa por ações da Braskem, controlada pela Odebrecht.
Concluiu-se que a transferência do controle acionário da Triunfo a empresa privada sem observância dos procedimentos previstos na Lei 9.491/1997 não constitui irregularidade, tendo em vista que a Triunfo foi excluída do PND por meio do Decreto 1.485/1995 (parágrafos 14-40) .
Defendeu-se que não havia necessidade de autorização legislativa para "alienação" da Triunfo, uma vez que a sociedade se enquadrava no conceito de empresa privada controlada por subsidiária da Petrobras (parágrafos 41-65) .
Sobre os aspectos atinentes à avaliação econômico-financeira que embasou a operação entre a Triunfo e a Braskem, verificou-se que a avaliação realizada pelo Santander é inadequada para valorar as empresas passado mais de um ano da avaliação; e, tendo em vista que os laudos do UBS Pactual e do Bradesco BBI estimaram valores muito próximos para as empresas, não há nos autos elementos técnicos objetivos que indiquem a ocorrência de irregularidade especificamente com relação à incorporação da Triunfo à Braskem (parágrafos 66-126) .
É importante ressaltar que não se avaliou, nesta PCEX da Triunfo, a primeira fase da operação, que consistiu na incorporação de outras empresas à Braskem por intermédio da empresa veículo Grust.
A análise dos demais elementos desta Prestação de Contas Extraordinária consta da peça 10 destes autos.
Em vista do exposto, conclui-se pela regularidade das contas dos responsáveis.
PROPOSTA DE ENCAMINHAMENTO
Diante do exposto, submetem-se os autos à consideração superior, propondo:
v. com fundamento nos arts. 1º, inciso I, 16, inciso I, 17 e 23, inciso I, da Lei 8.443/1992 c/c os arts. 1º, inciso I, 207 e 214, inciso I, do Regimento Interno, que sejam julgadas regulares as contas dos Srs. Cezar Augusto Mansoldo (XXX.601.167-XX) , Carlos Eduardo da Silva Franco (XXX.001.270-XX) , Maria Regina Vaz Piña Rodrigues (XXX.223.557-XX ) , Alexandre Coutinho Barboza (XXX.028.847-XX) , Allison Lima Brandão (XXX.222.237-XX) , Álvaro de Sá Bahia (XXX.785.421-XX) , Antonio Augusto Almeida Faria (XXX.775.275-XX) , Antônio Carlos Pereira Maia (XXX.461.977-XX) , Arão Dias Tisser (XXX.023.036-XX) , Auro Gorentzvaig (XXX.972.698-XX) , Boris Gorentzvaig (XXX.931.978-XX) , Caio Gorentzvaig (XXX.972.688-XX) , Fábio Gorentzvaig (XXX.398.568-XX) , Isabel Cristina de Azevedo Melo Leite (XXX.316.327-XX) , José Aurélio Lima (XXX.200.041-XX) , Juliana de Hollanda Lima Quintela (XXX.031.627-XX) , Luiz Oscar de Mello Becker (XXX.198.100-XX) , Miriam Mara Miranda (XXX.806.131-XX) , Roberto Hasselmann de Figueiredo (XXX.048.637-XX) , Rosana Serfaty de Campos (XXX.353.427-XX) , Tomaz Andres Barbosa (XXX.624.907-XX) , Amós da Silva Câncio (XXX.201.867-XX) , Carlos Renato do Amaral Portilho (XXX.542.846-XX) , Jorge Lopes Blanco de Oliveira Junior (XXX.032.367-XX) , José Augusto Ferreira Meireles (XXX.562.218-XX) , Lindemberg de Lima Bezerra (XXX.413.760-XX) , Luiz Octavio de Morin Parente de Mello Junior (XXX.007.187-XX) , Marcelo Malzone (XXX.676.178-XX) , Ricardo Costa Nunes (XXX.970.437-XX) , Telma Hashimoto Hirata  (XXX.348.738-XX) , Tomas Aquino Chaves de Melo (XXX.213.237-XX) , Alberto Lorenzini (XXX.344.960-XX) , dando-lhe (s) quitação plena;
w. dar ciência do acórdão que vier a ser proferido, assim como do relatório e do voto que o fundamentarem, à Petróleo Brasileiro S.A.;
x. dar ciência do acórdão que vier a ser proferido, assim como do relatório e do voto que o fundamentarem, ao Procurador do Ministério Público junto ao TCU Julio Marcelo de Oliveira;
y. arquivar os presentes autos, após as comunicações pertinentes, nos termos do artigo 169, inciso III, do Regimento Interno do TCU."
MANIFESTAÇÃO DO MINISTÉRIO PÚBLICO JUNTO AO TCU
"Trata-se da prestação de contas extraordinária da Petroquímica Triunfo S.A. relativa ao período de 1/1 a 4/5/2009, tendo em vista sua incorporação à Braskem S.A. e sua consequente extinção, ocorrida em 5/5/2009 (peças 277 e 301) .
Anteriormente, a Triunfo era controlada pela Petrobras Química S.A. - Petroquisa, à época subsidiária integral da Petróleo Brasileiro S.A. - Petrobras.
Ante os achados do Relatório de Auditoria Anual de Contas 227163/2009 (peça 6) , a Controladoria-Geral da União - CGU certificou a regularidade com ressalva da gestão do sr. Diretor-Superintendente em razão da "1.1.1.1 Realização de despesas com viagens em finais de semana sem evidências de se tratarem de viagens a serviço", bem como a regularidade da gestão dos demais responsáveis (peça 7) .  
O Controle Interno também entendeu que, embora as ocorrências descritas a seguir tenham impactado a gestão da entidade examinada, "não foi identificado nexo de causalidade entre os fatos apontados e a conduta dos agentes listados no art. 10 da IN/TCU 57" (peça 7) :
"2.1.1.5 Fragilidade da premissa de que não haverá expansão da capacidade produtiva da empresa, repercutindo nas projeções de vendas da empresa para o período de estimativa explícita.
2.1.1.6 Inconsistências nas projeções referentes às receitas líquidas e ao custo de produtos vendidos da Petroquímica Triunfo, distorcendo o valor da empresa avaliada.
2.1.1.8 Utilização da mesma taxa de crescimento na perpetuidade para as empresas Triunfo e Braskem, bem como ausência, no laudo de avaliação, das informações relativas à estimativa de referida taxa.
2.1.1.11 Relação de troca indevida, tendo em vista a sobrevalorização da empresa Braskem."
Após minuciosa instrução preliminar (peças 10/2) , a então 9ª Secretaria de Controle Externo - 9ª Secex promoveu diligência à Petroquisa, em abril/2011 (Ofício 137/2011) , com vistas a obter (peça 13) :
"a) cópia do resultado de diligências, pesquisas e levantamentos (acompanhados da precisa identificação dos responsáveis pela sua elaboração e análise, com nome, cargo e CPF) efetuados por ocasião da realização do laudo de avaliação da Petroquímica Triunfo S/A, mencionados na Carta GAPRE-4/2010, de 5/1/2010 (item 13.1 desta instrução) ;
b) cópia dos estudos setoriais, incluindo relatório elaborado pela consultoria CMAI (Chemical Market Associates, Inc.) - acompanhados de sua tradução para o português, que pode ser realizada por técnicos da própria Petroquisa - com as projeções de preços dos principais produtos e matérias-primas comercializadas, além de informações de mercado sobre as empresas comparáveis, que teriam embasado a feitura do Sumário Executivo do Laudo de Avaliação Banco Bradesco BBI S/A ('Bradesco BBI') foi confirmado pelo Banco BTG Pactual S.A. (item 13.1 desta instrução) ;
c) cópia de demais estudos de mercado, se existentes, que eventualmente tenham subsidiado a decisão de incorporção da Petroquímica Triunfo S/A pela Braskem, apontando cenários, atual e futuro, para as diversas empresas do ramo petroquímico no mercado interno e externo (item 13.1. desta instrução) ;
d) esclarecimentos detalhados quanto à razão de escolha da empresa Braskem para a incorporação da Petroquímica Triunfo S/A, tendo-se por base o estudo de mercado de que tratam os itens 'b' e 'c' retro (item 13.1 desta instrução) , acompanhados dos DIPs [Documentos Internos do Sistema Petrobras] técnicos e de autorização, pareceres jurídicos e atas de autorização;
e) cópia do plano de negócios da Petroquímica Triunfo S/A vigentes nos 10 anos anteriores (1999/2009) à incorporação de que tratam os autos, visto que o plano disponibilizado para os avaliadores possui período coincidente, em quase sua totalidade, com aquele em que as tratativas de incorporação de participações da estatal em diversas empresas do ramo na Braskem já se encontravam em andamento (2007 a 2008) (item 13.1 desta instrução) ; 
f) esclarecimentos detalhados quanto ao possível prejuízo apontado na matéria veiculada na Revista Veja, em 23/5/2009, decorrente da não alienação da participação da Petrobras/Petroquisa na Petroquímica Triunfo S/A em favor da sócia minoritária (família Gorentzvaig/Petroplastic Ltda.) , pela quantia de R$ 350 milhões, tendo em vista que a soma é superior à quantia de R$ 250 milhões, auferida pela estatal quando da incorporação da Triunfo pela Braskem, por meio da troca de ações (item 13.2 desta instrução) ;
g) cópia de documento, com identificação de sua autoria, que comprove a vantajosidade para a Petrobras/Petroquisa na mudança de rumo que resultou na operação de que trata o item anterior (item 13.2 desta instrução) ;
h) a identificação dos responsáveis (cargo, nome e CPF) , acompanhada de cópia dos DIP técnicos e de solicitação, além dos pareceres jurídicos e das atas de aprovação pela:
h.1) decisão de não alienação da Petrobras/Petroquisa em favor da Petroplastic (item 13.2 desta instrução) ;
h.2) decisão de incorporação dos ativos da Petroquímica Triunfo S/A pertencentes à Petrobras/Petroquisa na Braskem por valor inferior ao ofertado pela Petroplastic Ltda. (item 13.2 desta instrução) ;
i) cópia do contrato firmado, sem licitação, entre a Petroquímica Triunfo S/A e o escritório Veirano Advogados, na pessoa do Dr. Gilberto Deon Corrêa Júnior e do Dr. Guilherme Rizzo Amaral, em substituição aos advogados Dr. Fábio Gomes e Dr. Gerson Fischmann, que já atuavam, há vários anos, na Ação de Recomposição do Capital da Petroquímica Triunfo S.A (item 14.1 desta instrução) ;
j) cópia dos DIP de solicitação e autorização, acompanhada da respectiva ata, bem como do parecer jurídico que deu suporte à contratação direta do escritório Veirano Advogados, de que trata o item 'i' precedente, identificando os nomes completos, CPF e cargos dos responsáveis pela contratação (item 14.1 desta instrução) ;
k) esclarecimentos detalhados quanto aos valores previstos para endividamento da Petroquímica Triunfo S/A nas rubricas referentes aos empréstimos de curto e de longo prazo, considerados excessivos para empresa pelo Sr. Marcelo Malzone, Membro do Conselho Fiscal da Petroquímica Triunfo S/A, no Item 2 da Ata de Reunião do Conselho Fiscal, de 19/2/2009, que tratou da revisão orçamentária da Triunfo para 31/12/2009 (item 14.2 desta instrução) ; 
l) esclarecimentos detalhados quanto aos impactos da ação judicial que discute a participação acionária da Petroquímica Triunfo S/A na ex-Copesul, bem como as providências adotadas pela Companhia em decorrência do posicionamento do Sr. Marcelo Malzone, registrado na Ata de Reunião do Conselho Fiscal da Triunfo, de 19/2/2009, mediante Parecer, sobre possíveis inconsistências nas Demonstrações Financeiras da Companhia, advindas da não inclusão de nota explicativa sobre os impactos da referida ação judicial (item 14.3 desta instrução) ;
m) cópia da íntegra da Ata de Reunião do Conselho Fiscal realizada em 16/4/2009, acompanhada do parecer da lavra do Conselheiro Marcelo Malzone, quanto ao processo de incorporação da Petroquímica Triunfo S/A (item 14.4.1 desta instrução) ;
n) cópia da íntegra das Atas de Reunião do Conselho Fiscal de 29/4/2009 e de 5/5/2009 (item 14.4.2 desta instrução) ;
o) cópia da íntegra da Ata de Reunião do Conselho de Administração de 19/2/2009, acompanhada do anexo que contém o posicionamento dos Srs. Boris Gorentzvaig, Auro Gorentzvaig e Antônio Maia, Membros do Conselho de Administração, no que refere ao item '5.3 - Revisão Orçamentária 2009' (item 14.4.3 desta instrução) ;
p) cópia contendo a íntegra, e respectivos anexos, da Ata de Reunião do Conselho de Administração de 30/4/2009 e de 17/4/2009; encaminhando-se ainda, quanto a esta última Ata (de 17/4/2009) , cópia das manifestações contrárias dos membros daquele Conselho de Administração, em especial quanto (item 14.4.4 desta instrução) :
p.1) à contratação da empresa especializada ACAL CONSULTORIA E AUDITORIA S/S, inscrita no CNPJ/MF sob o n° 28.005.734/0001-82 e registrada no CRC/RJ sob o n° 1.144 ('Empresa Especializada') , para proceder à avaliação do patrimônio líquido contábil da Companhia (Item 5.4 da referida Ata do Conselho de Administração de 17/4/2009) ;
p.2) à avaliação econômico-financeira da Companhia e da Braskem, que teve por objeto estabelecer os critérios para a determinação da relação de substituição das ações de emissão da Triunfo por ações de emissão da Braskem realizada pelo BANCO BRADESCO BBI S/A, inscrito no CNPJ/MF sob o n° 06.271.46410073-93 (item 5.5 da referida Ata do Conselho de Administração de 17/4/2009) ;
p.3) à contratação do BANCO UBS PACTUAL S.A., instituição financeira, inscrita no CNPJ/MF sob o n° 30.306.294/0002-26 ('UBS Pactual') (item 5.6 da Ata do Conselho de Administração de 17/4/2009) ;
p.4) às justificativas de inexigibilidade de licitação e aprovação das contratações da Empresa Especializada e do UBS Pactual (item 5.7 da Ata do Conselho de Administração de 17/4/2009) ;
q) esclarecimentos detalhados, acompanhados da documentação comprobatória, quanto (item 15.1 desta instrução) :
q.1) ao deslinde das demandas judiciais referentes ao questionamento da validade das assembleias realizadas pela Petroquímica Triunfo S/A, bem como da titularidade de suas ações, além de demais ações judiciais eventualmente existentes, que guardem relação com a incorporação objeto dos presentes autos, informando, se for o caso, o impacto advindo dessas demandas e as providências porventura adotadas pela Petroquisa/Petrobras;
q.2) ao posicionamento do Conselho Administrativo de Defesa Econômica - CADE referente ao Ato de Concentração nº 08012.014599/2007-16, e demais pronunciamentos, se houver; 
q.3) aos pareceres expedidos pela Secretaria de Direito Econômico do Ministério da Justiça - SDE, sobre possível abuso de poder econômico, e pela Secretaria de Acompanhamento Econômico - SEAE, sobre a incorporação da Triunfo pela Braskem (item 6.1 do documento denominado 'FATO RELEVANTE DE INCORPORAÇÃO DA PETROQUÍMICA TRIUNFO S/A PELA BRASKEM S/A') ;
r) cópia do DIP FINCORP 167/2007, de 5/10/2007, que trata da 'Aprovação de uma Política de Constituição e Extinção de Empresas, com a finalidade de estabelecer os princípios que norteiam a constituição e extinção de empresas no Sistema Petrobras, de forma a contribuir para o alcance dos seus objetivos estratégicos, fortalecer sua atuação integrada e aprimorar o sistema de governança corporativa da Companhia' (item 18 desta instrução) ;	
s) cópia do acordo de investimentos celebrado pela Braskem, Petrobras, Petroquisa e Odebrecht S.A, mencionado no documento denominado 'FATO RELEVANTE', referente à incorporação, na Braskem, das diversas participações da Petroquisa nas empresas do ramo (item 18 desta instrução) ; 
t) cópia do 'Acordo de Acionistas' firmado em 30/5/2008 - e outros porventura existentes - entre a Odebrecht, Norquisa e o Sistema Petrobras, com a finalidade de regular suas relações como acionistas da Braskem (item 18 desta instrução) ; 
u) cópia do estudo complementar de mercado - contendo a correta identificação quanto à sua autoria - que tenha apontado, dentre outros aspectos (item 18 desta instrução) :
u.1) para as potenciais fragilidades de a Petrobras/Petroquisa figurar como acionista minoritária na Braskem, considerando, dentre outros aspectos, a condução da política de estratégia para o mercado petroquímico;
u.2) para a eventual desvantajosidade de a Petrobras/Petroquisa buscar o controle do setor petroquímico - a exemplo da Braskem - considerando-se ainda os potenciais benefícios advindos: (i) do poder decisório; (ii) da eventual influência no setor petroquímico; (iii) da promoção de maior competitividade no setor; (iv) da busca de sinergia com os interesses das demais empresas que integram o Sistema Petrobras."
Em resposta, foram apresentados os elementos às peças 27/250, 266 e 299.
Após breve pronunciamento da unidade técnica (peças 257/9) , nova medida saneadora (peças 260/1, Ofício 388/2012) e informações fornecidas pela Petrobras (peças 262/5) , o detido exame da farta documentação aduzida ao feito resultou em proposta da Secretaria de Controle Externo da Administração Indireta no Rio de Janeiro - SecexEstataisRJ, em jul/2013, no sentido de se (peças 271/3) :
" (...) colher o pronunciamento da unidade técnica especializada em processos de desestatização, quanto aos seguintes pontos da matéria tratada nestes autos:
a) A operação de incorporação da Triunfo à Braskem caracteriza-se como uma desestatização, nos termos do art. 2°, § 1°, da Lei 9.491/1997, e dessa forma deveria ter seguido o rito determinado por essa lei e pela IN/TCU 27/1998?
b) Qual a consequência do descumprimento da Lei 9.491/1997 e da IN/TCU 27/1998?
c) Qual o impacto dos empréstimos contraídos pela Petroquímica Triunfo poucos meses antes da operação de incorporação sobre o valor de troca entre as ações da Triunfo e da Braskem? 
d)  Quais as principais diferenças entre os laudos do Santander e do Bradesco? Em particular, qual foi o impacto econômico-financeiro sobre os valores projetados da companhia em função dos seguintes pontos:
 - Diferença entre os períodos de projeção;
 - Premissas que fixaram o valor da taxa de desconto utilizada (WACC) ;
 - Premissas que fundamentaram o cálculo do Ebit;
 - Premissas que fundamentaram a estimativa da taxa de crescimento do fluxo de caixa livre para o período de continuidade (g) ;
 - Participação da Triunfo na Copesul;
e) Há indícios de dano aos cofres da Petrobras/Petroquisa em virtude da escolha do laudo de avaliação da Triunfo feito pelo Bradesco?
f) Os gestores deveriam ter procedido a contratação de um terceiro laudo, haja vista a diferença entre os laudos do Santander e do Bradesco ter superado os 20% previstos pela lei do PND?
g) Há indícios de dano aos cofres da Petrobras/Petroquisa em consequência da perda de controle acionário da Triunfo?
h) As premissas, critérios e metodologias de cálculo utilizadas nos laudos de avaliação da Triunfo foram adequadas, coerentes e são utilizadas em avaliações de empresas desse porte?" 
Anuindo à referida proposição, Vossa Excelência determinou o envio dos autos à então Secretaria de Fiscalização de Desestatização e Regulação de Energia e Comunicações - SefidEnergia (peça 275) .
Da manifestação uniforme dessa especializada (peças 278/80) , de out/2013, merece destaque o excerto seguinte (peça 278) :
"52. A reestruturação promovida pela Petrobras no setor petroquímico nacional já ensejou a instauração de diversos processos de prestação de contas extraordinárias no âmbito desse Tribunal, entre os quais os processos conexos TC Processo 007.618/20093 e TC Processo 005.385/20113.
53. No âmbito do TC Processo 007.618/20093, este Tribunal apreciou a prestação de contas extraordinárias da Grust Holdings S.A. (Grust) , controlada pela Petroquisa e incorporada à Braskem, decidiu pela sua regularidade com ressalva e deu quitação aos responsáveis, por meio do Acórdão 1058/2010-TCU-Primeira Câmara.
54. No âmbito do TC Processo 005.385/20113, este Tribunal apreciou a prestação de contas extraordinárias da W.B.W.S.P.E. Empreendimentos e Participações S.A.  (WBW) , controlada pela Petroquisa e incorporada à BRK, decidiu pela sua regularidade com ressalva e deu quitação aos responsáveis, por meio do Acórdão 2536/2011-TCU-Segunda Câmara.
55. Nesses processos, este Tribunal apreciou a conformidade legal da prestação de contas extraordinárias da gestão dos responsáveis pelas companhias incorporadas e extintas, mas não se discutiu a economicidade dos negócios jurídicos de sucessão empresarial por incorporação, nem a avaliação econômico-financeira da companhia.
56. Desse modo, uma vez que não há indícios suficientes da prática de ato de gestão antieconômico previsto no art. 16 da Lei Orgânica do TCU, as análises sobre a economicidade do negócio jurídico realizado entre a Petroquisa e a Braskem, bem como a avaliação econômico-financeira da Triunfo, não devem ser objeto deste processo de prestação de contas extraordinárias, mas podem ser objeto de eventual processo de representação ou do processo de tomada de contas ordinárias da Petrobras.
CONCLUSÃO
57. Ante o exposto, conclui-se que a sucessão empresarial por incorporação da Triunfo não configurou hipótese de desestatização, nem foi utilizada para viabilizar a implementação de modalidade operacional de desestatização, previstas, respectivamente, no § 1° do art. 2° e no art. 4º, ambos da Lei 9.491/1997, e, por isso, estava fora do campo de aplicação do rito determinado pelo PND e pela INTCU 27/1998.
58. Nesse sentido, não se verificou o conflito normativo suposto pela Coinfra, porque o caso concreto segue as normas da Lei das S.A. e da Lei do Petróleo, sendo-lhe inaplicáveis as normas do PND.
59. Ademais, uma vez que não se trata de desestatização, nem há indícios suficientes da prática de ato de gestão antieconômico, as premissas e metodologias adotadas na avaliação econômicofinanceira da Triunfo ou a economicidade do negócio jurídico realizado entre a Petroquisa e a Braskem não devem ser objeto de exames aprofundados no âmbito deste processo de prestação de contas extraordinárias, mas podem ser objeto de eventual processo de representação ou do processo de tomada de contas ordinárias da Petrobras, consoante a jurisprudência deste Tribunal. Por fim, impende registrar que os dados constantes dos presentes autos não possibilitam a realização da maioria das análises econômicofinanceiras solicitadas pela SecexEstataisRJ."
Em jul/2014, após nova manifestação (peças 288/9) , a SecexEstataisRJ promoveu diligência complementar à Petrobras, solicitando (peças 292/3, Ofício 296/2014) :
"a) cópia de todos os DIPs que suportaram o Acordo de Investimentos firmado entre Petrobras, Petroquisa, Braskem, Odebrecht e Norquisa em novembro de 2007, bem como do seu 1º aditivo; 
b) cópia da Modelagem Preliminar da Integração - Anexo 1 do Acordo de Acionista de 30/11/2007, bem como da modelagem definitiva (Cláusula 4.1 do Acordo) ; 
c) cópia do Laudo de Avaliação feito pelo Itaú BBA para incorporação da Grust à Braskem, que embasou a incorporação da 1ª fase do Acordo de Incorporação; 
d) cópia da íntegra de todas as atas da DE e do Conselho da Petroquímica e da Petrobras que se refiram às operações de incorporação de ativos petroquímicos à Braskem; 
e) cópia da íntegra da Ata de Reunião do Conselho Fiscal realizada em 16/4/2009, acompanhada do parecer da lavra do Conselheiro Marcelo Malzone, quanto ao processo de incorporação da Petroquímica Triunfo S/A, bem como da Ata de Reunião do Conselho Fiscal de 29/4/2009; 
f) cópia da íntegra da Ata de Reunião do Conselho de Administração de 19/2/2009, acompanhada do anexo que contém o posicionamento dos Srs. Boris Gorentzvaig, Auro Gorentzvaig e Antônio Maia, Membros do Conselho de Administração, bem como da Ata de Reunião do Conselho de Administração de 17/4/2009, acompanhada das manifestações contrárias dos membros daquele Conselho de Administração; 
g) cópia do resultado de diligências, pesquisas e levantamentos efetuados por ocasião da realização do laudo de avaliação da Petroquímica Triunfo S/A, que basearam os laudos de avaliação econômico-financeira elaborados pelo Banco Santander, Banco Bradesco BBI S/A e Banco BTG Pactual S.A., mencionados na Carta GAPRE-4/2010, de 5/1/2010, e demais estudos de mercado, se existentes, que eventualmente tenham subsidiado a decisão de incorporação da Triunfo pela Braskem, apontando cenários, atual e futuro, para as diversas empresas do ramo petroquímico no mercado interno e externo; 
h) cópia dos estudos setoriais, incluindo relatório elaborado pela consultoria CMAI (Chemical Market Associates, Inc.) com as projeções de preços dos principais produtos e matérias-primas comercializadas, além de informações de mercado sobre as empresas comparáveis, que teriam embasado a feitura do Sumário Executivo do Laudo de Avaliação Banco Bradesco BBI S/A foi confirmado pelo Banco BTG Pactual S.A.; 
i) cópia de toda a documentação encaminhada ao Banco Bradesco BBI S/A e Banco BTG Pactual S.A. para elaboração dos laudos de avaliação econômico- financeira da Triunfo e da Braskem para subsidiar a operação de incorporação, inclusive as informações relacionadas às operações e às condições financeiras, projeções e planos financeiros."
Em atendimento, sobrevieram os documentos às peças 298 e 300/72.
Por meio do expediente à peça 373, em mar/2015, o Ministério Público de Contas requereu a Vossa Excelência a juntada a estes autos, para exame pela unidade técnica, de cópia de denúncia recebida no Gab. Proc-JMO, bem como dos documentos que a acompanharam e de notícias divulgadas na internet (peças 373/4) .
De acordo com a aludida denúncia, subscrita por empresário do setor petroquímico, a operação de incorporação da Petroquímica Triunfo S.A. pela Braskem, empresa do grupo Odebrecht, ocorrida em 2009, teria causado prejuízo de R$ 305 milhões à Petrobras e rendido propina de US$ 23 milhões ao sr. Paulo Roberto Costa (então diretor da Petrobras) , paga pela Odebrecht (Operação Lavajato) .
Consta da peça denunciatória que a Petroquímica Triunfo foi transferida "de forma graciosa à Braskem, beneficiando de maneira escandalosa o Grupo Odebrecht, assim como o Estado da Bahia, na arrecadação tributária, em detrimento de outros estados da federação". Consta, ainda, que a incorporação foi "feita por um preço bem menor do que realmente valia" (peça 374) .
A Petrobras apresentou, em 25/9/2015, mais esclarecimentos, com o objetivo de "elucidar determinados pontos debatidos em reunião havida com os técnicos da Secex Estatais em 21/09/2015, bem como apresentar informações adicionais, visando a contribuir com a instrução do processo administrativo em curso neste Tribunal de Contas da União" (peças 375/6) .
À luz do que consta do processo, a SecexEstataisRJ, em sua derradeira intervenção no feito (ago-set/2015) , manifesta-se nos termos seguintes (peças 379/81) :
"a. com fundamento nos arts. 1º, inciso I, 16, inciso I, 17 e 23, inciso I, da Lei 8.443/1992 c/c os arts. 1º, inciso I, 207 e 214, inciso I, do Regimento Interno, que sejam julgadas regulares as contas dos Srs. Cezar Augusto Mansoldo (XXX.601.167-XX) , Carlos Eduardo da Silva Franco (XXX.001.270-XX) , Maria Regina Vaz Piña Rodrigues (XXX.223.557-XX) , Alexandre Coutinho Barboza (XXX.028.847-XX) , Allison Lima Brandão (XXX.222.237-XX) , Álvaro de Sá Bahia (XXX.785.421-XX) , Antonio Augusto Almeida Faria (XXX.775.275-XX) , Antônio Carlos Pereira Maia (XXX.461.977-XX) , Arão Dias Tisser (XXX.023.036-XX) , Auro Gorentzvaig (XXX.972.698-XX) , Boris Gorentzvaig (XXX.931.978-XX) , Caio Gorentzvaig (XXX.972.688-XX) , Fábio Gorentzvaig (XXX.398.568-XX) , Isabel Cristina de Azevedo Melo Leite (XXX.316.327-XX) , José Aurélio Lima (XXX.200.041-XX) , Juliana de Hollanda Lima Quintela (XXX.031.627-XX) , Luiz Oscar de Mello Becker (XXX.198.100-XX) , Miriam Mara Miranda (XXX.806.131-XX) , Roberto Hasselmann de Figueiredo (XXX.048.637-XX) , Rosana Serfaty de Campos (XXX.353.427-XX) , Tomaz Andres Barbosa (XXX.624.907-XX) , Amós da Silva Câncio (XXX.201.867-XX) , Carlos Renato do Amaral Portilho (XXX.542.846-XX) , Jorge Lopes Blanco de Oliveira Junior (XXX.032.367-XX) , José Augusto Ferreira Meireles (XXX.562.218-XX) , Lindemberg de Lima Bezerra (XXX.413.760-XX) , Luiz Octavio de Morin Parente de Mello Junior (XXX.007.187-XX) , Marcelo Malzone (XXX.676.178-XX) , Ricardo Costa Nunes (XXX.970.437-XX) , Telma Hashimoto Hirata (XXX.348.738-XX) , Tomas Aquino Chaves de Melo (XXX.213.237-XX) , Alberto Lorenzini (XXX.344.960-XX) , dando-lhe (s) quitação plena;
b. dar ciência do acórdão que vier a ser proferido, assim como do relatório e do voto que o fundamentarem, à Petróleo Brasileiro S.A.;
c. dar ciência do acórdão que vier a ser proferido, assim como do relatório e do voto que o fundamentarem, ao Procurador do Ministério Público junto ao TCU Júlio Marcelo de Oliveira;
d. arquivar os presentes autos, após as comunicações pertinentes, nos termos do artigo 169, inciso III, do Regimento Interno do TCU."
No essencial, as razões do convencimento da Secretaria de Controle Externo da Administração Indireta no Rio de Janeiro são as que seguem, conforme instrução do sr. Auditor (peça 379) :
a) o mérito destas contas resume-se a três pontos centrais: (i) análise de eventual obrigatoriedade jurídica de observância do PND para a transferência do controle acionário da Triunfo à Braskem; (ii) análise da possibilidade jurídica de transferência do controle acionário da Triunfo à Braskem sem autorização legislativa; (iii) análise da economicidade do acordo financeiro entre Petroquisa e Odebrecht sobre a relação de troca de ações da Triunfo pela Braskem;
b) sobre a eventual obrigatoriedade jurídica de observância do PND para a transferência do controle acionário da Triunfo à Braskem:
b.1) as partes celebraram contrato privado estabelecendo que a Petroquisa entregaria as ações representativas do bloco de controle da Triunfo; em contrapartida, receberia ações da Braskem que não representavam o bloco de controle. Em outras palavras, a Petroquisa entregou o controle acionário da Triunfo em troca de participação acionária minoritária na Braskem;
b.2) a questão que se coloca é se a referida operação deveria ter observado os procedimentos de privatização do PND, que pressupõe a inclusão de empresas no programa e a realização de leilão com a participação do Banco Nacional de Desenvolvimento Econômico e Social - BNDES;
b.3) o contrato celebrado, embora tenha forma de contrato empresarial, submetido à regência da Lei 6.404/1976, tem como um dos efeitos a perda, pela União, do controle acionário de uma de suas empresas, ou seja, tem o mesmo efeito de uma alienação de ações, o que poderia levar à interpretação de que a operação deveria ter sido necessariamente submetida ao PND, nos termos do artigo 2º da Lei 9.491/1997, mas se pretende demonstrar o contrário;
b.4) a Petroquisa, detentora das ações da Triunfo, tem natureza jurídica de subsidiária de sociedade de economia mista, também denominada doutrinariamente de sociedade de economia mista de segundo grau. A empresa teve sua criação autorizada pelo artigo 8º do Decreto 61.981/1967 e se submete ao princípio da licitação para alienação (em sentido material) de seus bens, observados os princípios da administração pública (CRFB, artigo 173, § 1º, inciso III) ;
b.5) o ordenamento jurídico brasileiro dispõe de diversos instrumentos para alienação de bens da administração direta e indireta. A norma geral nacional de licitações é a Lei 8.666/1993, que estabelece, preferencialmente, a modalidade leilão para venda de bens. Na referida lei, há previsão de dispensa de licitação para "venda de ações, que poderão ser negociadas em bolsa, observada a legislação específica" (artigo 17, inciso II, alínea "c") . Entretanto, entende-se doutrinariamente que o próprio procedimento de negociação em bolsa pressupõe competição e, indiretamente, licitação;
b.6) a Petrobras, suas subsidiárias e controladas, por força do artigo 173 da Constituição e do artigo 67 da Lei 9.478/1997 (Lei do Petróleo) , utilizam-se do regulamento do procedimento licitatório simplificado previsto no Decreto 2.745/1998. O regulamento próprio da Petrobras estabelece hipótese de dispensa de licitação para a "venda de ações, que poderão ser negociadas em bolsa, observada a legislação específica" (item 8.1, alínea "d") ;
b.7) por sua vez, o PND foi instituído, na Lei 8.031/1990, no âmbito do ideal reformista da década de 80/90 do século passado, prevendo a retirada gradual do Estado da exploração da atividade econômica. A Lei 9.491/1997 revogou a lei anterior e inovou alguns aspectos do plano de desestatização, conforme lições abaixo (PINTO JUNIOR, Mario Engler. O Estado como acionista controlador. 2009. Tese (Doutorado em Direito Comercial) - Faculdade de Direito, Universidade de São Paulo, São Paulo, 2009. Disponível em: http://www.teses.usp.br/teses/disponiveis/2/2132/tde-17112011-111844/. Acesso em: 2014-3-21) :
"O PND implantado em nível federal foi seguido pela maioria dos Estados-membros e teve como principal objetivo a arrecadação de fundos para redução da dívida pública, considerado essencial para o sucesso da política macroeconômica de estabilização monetária. Foi priorizada a agilidade na realização das privatizações para atrair capitais estrangeiros e a maximização do valor da venda, deixando-se em segundo plano a imposição de obrigações de universalização dos serviços e a realização de investimento para melhoria da infraestrutura pública. (...) 
A opção adotada no âmbito do PND consistiu na venda em bloco de ações representativas do controle acionário, em lugar da pulverização mediante oferta pública, até porque o mercado de capitais ainda era incipiente e não tinha a dimensão necessária para absorver os montantes ofertados."
b.8) o procedimento de privatização não é a única forma de alienação de participação societária pelo Estado. Ao contrário, o PND foi instituído como um procedimento especial para alienação de empresas estatais com objetivo específico que, de acordo com o juízo à época, não poderia ser satisfeito com as regras gerais de licitações, notadamente a Lei de Licitações;
b.9) a sistemática do PND consiste na inclusão, mediante decreto do Presidente da República, das empresas que deverão ser privatizadas segundo as regras especiais do PND;
b.10) nesses termos, a Triunfo foi incluída no PND, em 1992, por decreto editado em 25/3/1992, que alterou o Decreto 99.464/1990. Todavia, a participação acionária detida pela Petroquisa na Triunfo foi excluída do PND por meio do Decreto 1.485/1995;
b.11) a retirada da Triunfo do PND torna dispensável a observância dos procedimentos especiais fixados na Lei 9.491/1997 para a alienação de suas ações, inclusive de seu controle, uma vez que o ato de inserção e exclusão das empresas no PND insere-se na órbita de conveniência e oportunidade do Presidente da República;
b.12) em outras palavras, a inclusão da Triunfo no PND, mediante decreto, não constitui requisito para a alienação de suas ações;
b.13) a lei do PND confere autorização legislativa genérica para que o Presidente, na qualidade de dirigente superior da administração federal (CRFB, artigo 84, inciso II) , selecione, mediante ato discricionário, empresas integrantes da administração federal a serem alienadas segundo os procedimentos do programa;
b.14) é possível, no entanto, que empresas integrantes da administração sejam alienadas por intermédio de outros procedimentos, observada, caso a caso, a necessidade de autorização legislativa dos incisos XIX e XX do artigo 37 da CRFB;
b.15) os dispositivos da Lei 9.491/1997 e do Decreto 2.594/1998 devem ser interpretados no sentido de se aplicarem apenas às alienações expressamente incluídas no PND, e não a todas as alienações de empresas promovidas pela União. Interpretação oposta conduziria ao contrassenso de que a Lei 9.491/1997 teria revogado o procedimento de venda de ações da Lei 8.666/1993 e da Lei de Concessões (Lei 8.987/1995) , uma vez que a lei do PND regula, também, a "desestatização" de serviços públicos objeto de concessão, permissão ou autorização. Assim, a Lei do PND regula apenas as desestatizações expressamente submetidas a seu procedimento, devendo as demais observar as regras gerais de cada procedimento;
b.16) a negociação do controle de empresa estatal federal submete-se, ainda que indiretamente, ao juízo de conveniência e oportunidade do Presidente da República, na qualidade de dirigente superior da Administração Pública Federal;
b.17) destarte, tanto a alienação de controle de uma empresa no âmbito do procedimento do PND quanto no âmbito do procedimento da Lei de Licitações, da Lei de Concessões ou do Decreto 2.745/1998 dependem de anuência, ainda que tácita, do Presidente da República: no caso do PND, a ordem é emitida com a edição de um decreto presidencial; nos demais casos, há necessariamente concordância da União na qualidade de controladora das empresas federais e, portanto, anuência tácita presidencial;
b.18) nessa linha de raciocínio (SOUTO, Marcos Juruena Villela. Desestatização: privatização, concessões, terceirizações e regulação. 4. ed., rev., atual. e ampl. Rio de Janeiro, RJ: Lumen Juris, 2001. 870 p.) :
"As ações de uma sociedade de economia mista são bens móveis e se submetem, como todos os bens públicos, a condições para sua alienação, que estão previstas no art. 17, da Lei 8.666/93. (...) 
Verifica-se, portanto, que, em se tratando de ações, a própria lei autorizou hipótese em que a licitação é dispensada, facultando ao administrador, no exercício de sua discricionariedade, vendê-las diretamente.
A questão, então, seria definir de que modo tais ações poderiam ser alienadas diretamente. A primeira possibilidade - acolhida por grande parte da doutrina - no sentido de que estas ações deveriam necessariamente ser negociadas em bolsa. Nesta linha, é o posicionamento de Marçal Justen Filho. (...) 
Esta, todavia, não é a única possibilidade de alienação a se extrair da norma. Com efeito, nada obsta que se entenda que a venda de ações, em qualquer hipótese, prescinde de licitação, e que sua negociação em bolsa é apenas uma faculdade prevista na norma.
Assim, sob esta ética, a negociação em bolsa não teria sido a única e obrigatória via eleita pelo legislador ordinário para proceder a avaliação das ações. Ao revés, a regra seria a alienação direta das ações, cabendo ao administrador, no exercício de integração da norma, optar pelo leilão em bolsa."
 
b.19) dessa forma, uma vez que a Triunfo foi excluída do PND, em 1995, a transferência de seu controle acionário deve seguir as normas gerais de alienação de bens, notadamente a Lei 8.666/1993 e o Decreto 2.745/1998, observadas as normas específicas da Comissão de Valores Mobiliários, no que couber;
b.20) como dito, o item 8.1.d do regulamento próprio da Petrobras dispensa a realização de licitação no caso de "venda de ações, que poderão ser negociadas em bolsa, observada a legislação específica". Além disso, o item 2.3.h do mesmo regulamento estabelece hipótese de inexigibilidade de licitação "para a formação de parcerias, consórcios e outras formas associativas de natureza contratual";
b.21) essas hipóteses foram utilizadas em pareceres internos da Petroquisa para fundamentar a operação de incorporação das ações da Triunfo à Braskem, conforme relatório de auditoria anual das contas da CGU (peça 6, pp. 71/85) ;
b.22) com base nos dispositivos comentados, entende-se ser, de fato, hipótese de inexigibilidade de licitação, na medida em que a intenção dos gestores era se associar especificamente à Braskem e à sua controladora, a Odebrecht, em razão de decisões estratégicas concernentes ao mercado petroquímico, com permissão do artigo 64 da Lei do Petróleo;
b.23) em que pese a conclusão acima, os gestores devem demonstrar fundamentadamente as razões de escolha do parceiro privado, observados sempre os princípios da Administração Pública;
c) em relação à possibilidade jurídica de transferência do controle acionário da Triunfo à Braskem sem autorização legislativa:
c.1) em termos gerais, o Estado dispõe de dois instrumentos para explorar diretamente a atividade econômica: a empresa pública e a sociedade de economia mista, espécies do gênero empresa estatal. Ambos os institutos estão definidos no artigo 5º do Decreto-Lei 200/1967;
c.2) um dos traços marcantes das sociedades de economia mista e das empresas públicas é a necessidade de criação precedida por autorização legislativa, nos termos do inciso XIX do artigo 37 da CRFB;
c.3) tais empresas, com o objetivo de melhor desempenhar suas atividades, podem criar subsidiárias, o que também depende de autorização legislativa, conforme o inciso XX do artigo 37 da CRFB. As subsidiárias são comumente denominadas sociedades de economia mista ou empresas públicas de segundo grau, por não estarem sob controle direto da União. É o caso, por exemplo, da Petroquisa, então subsidiária integral da Petrobras, cuja criação foi autorizada pelo artigo 8º do Decreto 61.981/1967;
c.4) a interpretação literal dos referidos incisos do artigo 37 da CRFB conduziria ao raciocínio de se admitir que a autorização legislativa seria exigida apenas para a criação de empresas estatais e suas subsidiárias, sendo desnecessária autorização para extinção. Porém, a doutrina majoritária e o Supremo Tribunal Federal entendem que a extinção ou a alienação dessas entidades também depende de autorização legislativa, por força do princípio da simetria;
c.5) as sociedades de economia mista e as empresas públicas podem participar do capital social de empresas privadas, sem que se caracterizem como subsidiárias, o que também depende de autorização legislativa, conforme o inciso XX do artigo 37 da CRFB;
c.6) as subsidiárias (empresas estatais de segundo grau) também podem participar do capital social de empresas privadas, mas, por outro lado, não dependem de autorização legislativa;
c.7) essa é a interpretação dada ao inciso XX por Luís Roberto Barroso (BARROSO, Luís Roberto. Regime jurídico das empresas estatais. RDA: Revista de Direito Administrativo, Rio de Janeiro, v. 242, p. 85-93, out./dez. 2005) :
"O teor ambíguo da parte final do item XX tem suscitado dúvidas quanto ao alcance das expressões 'participação de qualquer delas'.
Estarão abrangidas na exigência de prévia autorização legislativa também os investimentos que venham a ser feitos pelas subsidiárias, ou apenas as que se originarem das 'entidades mencionadas no inciso anterior'?
A nosso ver, o preceito adquire meridiana clareza se a remissão for substituída pela referência nominal das entidades de cogitação.
Em assim sendo, o inciso passará a ter a seguinte redação: 
XX - depende de autorização legislativa, em cada caso, a criação de subsidiárias das empresas públicas e sociedades de economia mista, assim como a participação de qualquer delas em empresa privada. (...) 
Os investimentos de subsidiárias em outras empresas, no país ou no exterior, são atos ordinários de administração, que prescindem de abono legislativo. Tão somente estarão alcançados pelo controle administrativo ou contábil que a supervisão ministerial ou o exame de contas possa propiciar."
c.8) no mesmo sentido, o voto do Ministro Maurício Corrêa ao relatar a ADI 1.649/DF:
"9. Constituída a subsidiária segundo o figurino da lei que a autorizou, daí para frente é o seu estatuto que vai regulamentar a forma de criação de outras subsidiárias ou a sua participação em empresas já existentes, independentemente de qualquer autorização legislativa (...) ."
c.9) em resumo, a criação de sociedade de economia mista, de empresa pública ou de subsidiária dessas empresas depende de prévia autorização legal. Também depende de autorização legal a participação das sociedades de economia mista e empresas públicas no capital social de empresa privada. É o que determina o inciso XX do artigo 37 da CRFB;
c.10) no caso da Petrobras, há autorização genérica no artigo 64 da Lei do Petróleo para a constituição de subsidiárias, as quais poderão associar-se, majoritária ou minoritariamente, a outras empresas;
c.11) além disso, há situações fáticas em que o Estado exerce o controle indireto de empresas privadas sem que tenha havido autorização legislativa para tanto. Nesses casos, parte da doutrina defende que essas empresas não se enquadram na definição de sociedades de economia mista ou empresas públicas, pelo fato de não terem sido autorizadas por lei, muito embora devam se submeter a determinadas regras de direito público;
c.12) nessa linha de raciocínio, Luís Roberto Barroso, na obra citada anteriormente, esclarece que "a simples participação societária estatal sem a prévia criação em lei não identifica a sociedade comercial como empresa pública ou sociedade de economia mista";
c.13) por força do princípio da simetria, o processo de retirada do Estado do controle da atividade econômica também depende de prévia autorização do Poder Legislativo, como informa o referido jurista:
"A intervenção do Estado no domínio econômico é, como assinalado, medida excepcional. Pressupõe imperativos de segurança nacional ou relevante interesse coletivo, a ser definido em lei (Constituição, art. 173) . 
Determinando-a, o Legislativo emite um juízo político, que lhe é peculiar, ao qual se sucederá a ação executiva tornando efetiva a criação autorizada. 
De igual conteúdo político será a lei que, invertendo o processo intervencionista, venha a autorizar a privatização, no todo ou em parte, de empresa pública, sociedade de economia mista, ou de suas subsidiárias.
Em uma e outra hipótese, o julgamento político, afeto no Congresso Nacional, se esgota no exercício da competência autorizativa.
Definida em lei a política de privatização e os critérios básicos do procedimento, incumbe ao poder regulamentar e, por via de consequência, aos órgãos competentes da administração pública direta a execução do processo de retorno da entidade a ser privatizada ao regime de economia de mercado. 
A participação de empresa estatal, ou de suas controladas, em leilões de privatização prescinde de autorização do Congresso Nacional, no tocante ao procedimento de desestatização de economia."
c.14) no mesmo sentido, José dos Santos Carvalho Filho (CARVALHO FILHO, José dos Santos. Manual de direito administrativo. 25. ed., Rio de Janeiro: Atlas, 2012, p. 492-493) :
"A extinção das empresas públicas e das sociedades de economia mista reclama lei autorizadora. Significa dizer que o Poder Executivo, a que são normalmente vinculadas, não tem competência exclusiva para dar fim às entidades. O fato se justifica pela teoria da simetria, isto é, se a própria Constituição exige que a autorização criadora se faça através de lei, é evidente que somente ato desta natureza será legítimo para extingui-las."
c.15) em resumo, a criação de empresa estatal e de subsidiária, bem como sua extinção ou alienação, dependem de lei editada pelo Poder Legislativo. Contudo, a participação de subsidiárias no capital social de empresas privadas prescinde de autorização legislativa. Pelo princípio da simetria, portanto, a alienação dessa participação também não dependeria de autorização legislativa;
c.16) no caso em exame, a Petroquisa, então detentora do controle acionário da Triunfo, tinha natureza jurídica de subsidiária da Petrobras. A empresa teve sua criação autorizada pelo artigo 8º do Decreto 61.981/1967. Tanto a participação acionária da Petroquisa no capital da Triunfo, como sua alienação, não dependeria de autorização legislativa;
c.17) nada obstante, observa-se a existência de leis autorizando subsidiárias da Petrobras a participar do capital social de outras empresas privadas, a exemplo da Lei 8.395/1992 (autoriza a Petroquisa a participar minoritariamente de sociedades de capitais privados no Eixo Químico do Nordeste) e da Lei 8.403/1992 (autoriza a Petrobras e a Petrobras Distribuidora S.A. a participarem do capital de outras sociedades que tenham por objeto a distribuição de gás combustível) ;
c.18) a partir da edição da Lei 9.478/1997, a Petrobras recebeu autorização legislativa genérica para constituir subsidiárias, a saber: "Art. 64: Para o estrito cumprimento de atividades de seu objeto social que integrem a indústria do petróleo, fica a PETROBRAS autorizada a constituir subsidiárias, as quais poderão associar-se, majoritária ou minoritariamente, a outras empresas";
c.19) no âmbito da Ação Direta de Inconstitucionalidade - ADI 1.649/2004, o Supremo Tribunal Federal - STF reconheceu a constitucionalidade dos artigos 64 e 65 da Lei do Petróleo, os quais autorizam tanto a constituição de subsidiárias pela Petrobras quanto a associação dessas subsidiárias a outras empresas, conforme o excerto:
"EMENTA: AÇÃO DIRETA DE INCONSTITUCIONALIDADE. LEI 9.478/1997. AUTORIZAÇÃO À PETROBRAS PARA CONSTITUIR SUBSIDIÁRIAS. OFENSA AOS ARTIGOS 2º E 37, XIX E XX, DA CONSTITUIÇÃO FEDERAL. INEXISTÊNCIA. ALEGAÇÃO IMPROCEDENTE. 
A Lei 9.478/1997 não autorizou a instituição de empresa de economia mista, mas, sim, a criação de subsidiárias distintas da sociedade-matriz, em consonância com o inciso XX, e não com o inciso XIX do art. 37 da Constituição Federal. 
É dispensável a autorização legislativa para a criação de empresas subsidiárias, desde que haja previsão para esse fim na própria lei que instituiu a empresa de economia mista matriz, tendo em vista que a lei criadora é a própria medida autorizadora. 
Ação direta de inconstitucionalidade julgada improcedente."
c.20) o artigo 64 autoriza a constituição de subsidiárias e a associação delas a outras empresas. Contudo, não dispensou a necessidade de autorização legislativa para extinção ou alienação de subsidiárias ou sociedades de economia mista;
c.21) tendo em vista que a Triunfo se enquadrava no conceito de empresa privada controlada por subsidiária da Petrobras, não havia necessidade de autorização legislativa para sua alienação;
d) sobre a economicidade do acordo financeiro entre Petroquisa e Odebrecht acerca da relação de troca de ações da Triunfo pela Braskem:
d.1) em novembro de 2007, no âmbito do primeiro acordo de investimento firmado entre Petrobras/Petroquisa e Odebrecht/Braskem (peça 226 e peça 298, pp. 15/26) , estabeleceu-se uma relação de troca de ações detidas pela Petroquisa na Copesul, na Ipiranga Petroquímica, na Ipiranga Química, na Triunfo e na Petroquímica Paulínia por ações da Braskem;
d.2) a assinatura do acordo entre as partes foi autorizada, na Petrobras e na Petroquisa, de acordo com os seguintes expedientes:
DIP AB-PQF 233/2007, de 28/11/2007 (peça 298, pp. 9/14) ;
Ata Petrobras DE 4.672, de 29/11/2007 (peça 309) ;
Ata Petrobras CA 1.297, de 29/11/2007 (peça 310) ;
DIP Petroquisa/GDPF 130/2007, de 29/11/2007 (peça 298, pp. 160/4) ;
Ata Petroquisa DE 1.682, de 29/11/2007 (peça 312) ;
Ata Petroquisa CA 614, de 30/11/2007 (peça 311) ;
d.3) o relatório de avaliação da Triunfo e PPSA, emitido pelo Santander, com data-base em 30/9/2007, foi o que subsidiou a tomada de decisão dos gestores da Petrobras/Petroquisa, ao menos quanto à valoração da Triunfo e da Petroquímica Paulínia (peça 66) ;
d.4) no DIP AB-PQF 233/2007, considerou-se o valor de R$ 465 milhões para a Triunfo, com data-base em 30/9/2007 (peça 298, p. 11) ;
d.5) em razão da disputa societária entre os acionistas da Triunfo, optou-se por segregar a operação em duas fases. Na primeira fase, diversas sociedades (exceto a Triunfo) seriam incorporadas à Braskem, por meio de uma empresa veículo chamada Grust, e a Triunfo seria incorporada em momento posterior;
d.6) assim, apenas em 2009 a Triunfo veio a ser incorporada à Braskem, de acordo com os expedientes abaixo:
DIP Petroquisa/GDDS 24/2009, de 31/3/2009 (peça 78) ;
Ata DE Petroquisa 1.742, de 2/4/2009 (peça 323) ;
Ata CA Petroquisa 631, de 6/4/2009 (peça 324) ;
Ata AGE Petroquisa, de 8/4/2009 (peça 322) ;
Protocolo e justificação da operação, de 7/4/2009 (peça 305) ;
Ata AGE Triunfo, de 5/5/2009 (peça 301) ;
Ata CF Triunfo, de 16/4/2009 (peça 353) ;
Ata AGE Braskem, de 30/4/2009 (peça 308) ;
d.7) a tomada de decisão dos gestores foi feita com base no laudo de avaliação econômico-financeira da Braskem e da Triunfo, elaborado pelo Bradesco BBI (peça 343) , com data-base de 31/12/2008. A Triunfo contratou, ainda, avaliação financeira do UBS Pactual para ratificar a avaliação do Bradesco (peça 303, pp. 1/66) , também com data-base em 31/12/2008;
d.8) o laudo do Bradesco estimou o valor da Braskem (valor da firma) em R$ 17.731 MM (crescimento na perpetuidade de 2,5% e WACC[footnoteRef:2] 11,69) e o valor da Triunfo em R$ 280 MM (crescimento na perpetuidade de 2,5% e WACC de 12,12%) (peça 343, pp. 25 e 33) ; [2:  Custo médio ponderado de capital.] 
d.9) o laudo do UBS Pactual estimou o valor da Braskem (valor da firma) em R$ 17.726 MM (crescimento na perpetuidade de 2,0% e WACC 11,75) e o valor da Triunfo em R$ 273,9 MM (crescimento na perpetuidade de 2,0% e WACC de 11,75%) (peça 303, pp. 45 e 35) ;
d.10) cumprindo determinações legais, encomendou-se laudo de avaliação contábil do patrimônio líquido da Triunfo, elaborado pela Acal Consultoria e Auditoria (peça 306) , com data-base em 31/12/2008; 
d.11) Da não utilização do laudo do Santander:
d.11.1) o laudo emitido pelo Santander, com data-base em 30/09/2007, foi elaborado no contexto dos estudos de incorporação à Braskem de diversas sociedades controladas pela Petroquisa, entre elas a Triunfo;
d.11.2) considerando o fato de que a Triunfo não pôde ser incorporada àquela época, é natural que se procedesse à nova avaliação da empresa;
d.11.3) o método do fluxo de caixa descontado consiste em trazer a valor presente os fluxos de caixa futuros estimados para determinada sociedade. Projetam-se, por necessário, diversas variáveis econômicas, financeiras e operacionais, fazendo com que o valor apurado da sociedade decorra de premissas subjetivas utilizadas em determinado momento;
d.11.4) o laudo elaborado pelo Santander teve como base as demonstrações financeiras de 30/09/2007 e as projeções econômicas existentes à época; por sua vez, os laudos do Bradesco e do UBS Pactual tiveram como base as demonstrações financeiras de 31/12/2008 e as diferentes projeções econômicas à época;
d.11.5) em um contexto de crise econômica, era de se esperar que se realizasse nova avaliação das empresas, não se podendo considerar o laudo do Santander para fazer juízo de valor em relação à incorporação da Triunfo à Braskem mais de quinze meses depois;
d.11.6) além disso, em nov/2007 (época de elaboração e das projeções do laudo do Santander) , os efeitos da crise financeira eram menores se comparados com mar/2009 (época da elaboração e das projeções do laudo do Bradesco) ;
d.11.7) para ilustrar os efeitos da crise, o índice da Bolsa de Valores de São Paulo iniciou tendência de queda acentuada próximo de jul/2008; entre julho e outubro de 2008, iniciou o período de forte depreciação do Real frente ao dólar norte-americano, conforme se observa nos gráficos à peça 379, pp. 22/3;
d.11.8) reafirma-se ser natural a realização de outra avaliação das empresas envolvidas na operação passados quinze meses entre uma e outra. Além disso, uma vez que o método utilizado se baseia em projeções futuras, é previsível que as projeções de nov/2007 sejam mais otimistas que as de mar/2009, o que justifica, ao menos em tese, valores menores obtidos nos laudos do Bradesco e do UBS Pactual quando comparados com o laudo do Santander;
d.11.9) portanto, o laudo do Santander é inadequado para estabelecer os valores da Triunfo e da Braskem para o negócio jurídico celebrado em 2009, para o qual foram utilizados, apropriadamente, os laudos do Bradesco BBI e do UBS Pactual, que têm data-base condizente com a época em que o negócio foi firmado;
d.12) Do prêmio de controle:
d.12.1) no que tange à cláusula 3 do acordo de investimento assinado em 30/11/2007, que trata do prêmio de controle, é importante esclarecer que prêmio de controle se trata de um valor adicional ao preço de mercado pago por um terceiro para garantir para si o controle de uma companhia;
d.12.2) nesse sentido são as lições de Fábio Ulhoa Coelho (COELHO, Fábio Ulhoa. Curso de direito comercial, volume 2: direito de empresa. 16. ed. São Paulo: Saraiva, 2012, p. 263-264) :
"Quem tem ações ordinárias de certa companhia, mas em quantidade insuficiente para lhe garantir o poder de eleger a maioria dos administradores ou a maioria dos votos na assembleia geral, alcança por essas ações, se quiser vendê-las, valor unitário menor que alcançaria o controlador por cada uma de suas ordinárias. (...) A sobrevalorização das ações de sustentação do controle é natural, justa e racional, porque quem adquire o poder de controle de uma companhia está acrescendo ao seu patrimônio um conjunto de direitos maior que os patrimoniais das correspondentes ações."
d.12.3) não é simples mensurar o valor do prêmio de controle em companhias, mas alguns exemplos ajudam a entender seu fundamento. Hipoteticamente, suponha-se uma empresa com fluxo de caixa de R$ 1.000,00, cujo capital social seja dividido em 100 ações (50 ordinárias e 50 preferenciais sem direito a voto) , ou seja, R$ 10/ação. Caso não houvesse prêmio de controle, cada ação, independentemente do tipo, valeria R$ 10,00. Supondo ainda que essa empresa possua apenas dois acionistas: A possui 50 ações ordinárias; B, 50 ações preferenciais. Em tese, um terceiro que desejasse comprar a posição acionária de algum dos sócios tenderia a pagar valor maior pelas ações ordinárias do que pelas ações preferenciais pelo simples fato de que as ações ordinárias permitiriam assumir a gestão efetiva da companhia, gerar valor e agregar sinergias, em que pese o fato de as ações preferenciais gozarem de benefícios, como, por exemplo, distribuição preferencial de dividendos;
d.12.4) as avaliações pelo método do fluxo de caixa descontado podem embutir em seus cálculos eventuais sinergias, o que implicaria considerar, de alguma forma, o prêmio de controle nos fluxos de caixa projetados;
d.12.5) as avaliações da Triunfo e da Braskem tiveram por base o laudo do Bradesco BBI, conforme expressamente mencionado na cláusula segunda do Protocolo e Justificação da Operação de Incorporação (peça 305, pp. 2/3) ;
d.12.6) o referido laudo esclarece (peça 343, p. 3) :
"Nossas análises não distinguem entre diferentes classes e espécies de ações de cada uma das companhias, quando e se aplicável, e não incluem benefícios ou perdas operacionais, fiscais ou de outra natureza, incluindo eventual ágio, nem quaisquer sinergias, valor incremental e/ou custos, caso existam, a partir da conclusão da operação, caso efetivada, ou de qualquer outra operação. A avaliação também não leva em conta eventuais ganhos ou perdas operacionais e financeiras que possam haver posteriormente à operação em função da alteração comercial dos negócios atualmente existentes entre as companhias."
d.12.7) uma vez que não foram consideradas eventuais sinergias e diferenças de valor entre classes e espécies de ações, é possível inferir que a avaliação da Triunfo e da Braskem não considerou eventual diferença que pudesse ser atribuída ao prêmio de controle;
d.12.8) a relação de substituição das ações estabeleceu a troca de ações ordinárias e preferenciais da Triunfo detidas pela Petroquisa por ações preferenciais da Braskem (peça 305, pp. 2 e 5) . Ou seja, definiu-se a troca de ações que representavam o controle da Triunfo por ações preferenciais da Braskem;
d.12.9) não constam dos autos eventuais negociações realizadas entre as partes, a partir da avaliação do Bradesco BBI, para se chegar à relação de substituição das ações e os tipos de ações da Braskem que seriam entregues em contrapartida às ações da Triunfo;
d.12.10) em que pese não haver sido demonstrada a forma pela qual as negociações foram levadas a efeito, a falha pode ser mitigada pelo fato de que a Triunfo foi totalmente incorporada à Braskem, sendo dado aos acionistas minoritários da Triunfo direito de retirada, que, de acordo com o Fato Relevante divulgado ao mercado em 14/4/2009 pela Petrobras, Braskem, Petroquisa e Triunfo, correspondia ao valor de R$ 1,854632473 por ação, estabelecido pela avaliação do patrimônio líquido contábil da Triunfo realizada na data-base;
d.12.11) nesse sentido, pelo fato de a empresa ter sido "alienada" em sua totalidade, a diferença entre ações preferenciais e ordinárias tem sua importância relativizada;
d.13) Das premissas e da comparação entre as avaliações do Bradesco BBI e do UBS Pactual:
d.13.1) no que tange às premissas adotadas pelo Bradesco BBI no cálculo do fluxo de caixa da Braskem e da Triunfo, realizaram-se testes comparativos com premissas do laudo do Bradesco BBI entre si e com o laudo do UBS Pactual, cujos resultados permitem concluir que as premissas e/ou o resultado do laudo do Bradesco BBI, contratado pela Braskem e utilizado como base do negócio jurídico, são coerentes com as premissas e/ou o resultado do laudo do UBS Pactual, contratado pela Triunfo;
d.13.2) conforme se observa na tabela abaixo, produzida a partir da estimativa do fluxo de caixa livre projetado pelo Bradesco BBI, verifica-se que, numa soma algébrica simples, sem levar em consideração a taxa de desconto, a soma dos fluxos de caixa livres (FCL) da Braskem (BRKM) aumentou 18% em relação à soma de seus EBIT projetados (Earnings Before Interest and Taxes) , ao passo que a soma dos fluxos de caixa livres da Triunfo (TRF) diminuiu 48% em relação à soma de seus EBIT projetados:

d.13.3) a soma dos fluxos de caixa livres, trazidos a valor presente pela taxa de desconto estimada, é o que determina o valor da empresa, podendo-se afirmar que, na avaliação do Bradesco BBI, a Triunfo apresentava relação FCL/EBIT inferior à Braskem, impactando negativamente sua valoração;
d.13.4) frise-se que pode haver justificativa para os resultados obtidos, tendo em vista que diversos fatores poderiam contribuir na estimativa do EBIT ou nas projeções de depreciação e necessidade de investimentos;
d.13.5) por outro lado, o laudo do UBS Pactual reflete, em termos gerais, semelhante desvalorização do FCL da Triunfo e valorização do FCL da Braskem ao longo do tempo, conforme planilha abaixo:

d.13.6) este teste indica que, ao menos em termos relativos, os laudos do Bradesco BBI e do UBS Pactual, cujas datas-bases são as mesmas, guardam relação de proporcionalidade entre si quanto aos fluxos de caixa livre projetados;
d.13.7) o laudo do UBS Pactual teve como base premissas informadas por ambas as companhias (peça 303, p. 5) ;
d.13.8) quanto à depreciação, apontada em instrução anterior como suposta falha, observe-se o quadro abaixo, que considera apenas o ano estimado de 2018, tomado como base para a perpetuidade e que, em regra, tem maior representatividade no valor da empresa:

d.13.9) o valor estimado para a depreciação da Braskem no ano de 2018 aumenta seu FCL em grau maior do que a depreciação estimada para a Triunfo aumenta seu FCL. Melhor explicando: o valor da depreciação é somado ao valor do EBIT; no caso da Triunfo, a depreciação representou, em termos relativos, 16% do EBIT, enquanto que, na Braskem, representou 122%;
d.13.10) todavia, é necessário levar em conta que a despesa de depreciação é subtraída para se chegar ao valor do EBIT e é posteriormente acrescida para se determinar o FCL, pois a depreciação representa despesa contábil, não havendo desembolso de caixa. O cálculo é feito da seguinte forma:
Receita de Vendas
 (-) Custo dos produtos Vendidos
= Lucro Bruto
 (-) Despesas Operacionais
 (=) LUCRO OPERACIONAL AJUSTADO OU EBITDA
 (-) Depreciação, Amortização e Exaustão
= LUCRO OPERACIONAL ANTES DO IR E CS OU EBIT
d.13.11) assim, a influência da depreciação no cálculo do FCL é menor do que a análise isolada da tabela anterior permitiria supor;
d.13.12) além disso, analisando as demonstrações financeiras dos anos anteriores, os valores estimados de depreciação (colunas B e C) , conforme peça 343, pp. 23 e 31, guardam coerência com os valores de depreciação efetivamente observados entre 2005 a 2008, conforme abaixo:

d.13.13) assim sendo, os valores estimados de depreciação no laudo do Bradesco BBI estão em consonância com a realidade observada em balanços anteriores, não havendo indícios de impropriedade na estimativa dessa variável;
d.13.14) outra premissa examinada é a receita líquida. A receita líquida estimada no laudo do Bradesco BBI para o ano de 2009, em comparação com aquelas publicadas nos balanços de 2006 a 2008, teve decréscimo semelhante entre as duas empresas avaliadas. Entretanto, a receita líquida estimada para 2018 (início da perpetuidade) , quando comparada com a estimada de 2009, teve crescimento maior para a Braskem, conforme tabela abaixo:

d.13.15) portanto, a estimativa dessa variável beneficiou a Braskem;
d.13.16) por fim, no que concerne à relação de troca das ações, que representa, de certa forma, o resultado da avaliação, veja-se a tabela abaixo, que compara as relações estabelecidas nos laudos do Bradesco BBI e do UBS Pactual:

d.13.17) a relação de troca indica quantas ações da Braskem devem ser trocadas por cada ação da Triunfo, ou seja, quanto maior a relação de troca, mais ações da Braskem serão entregues por cada ação da Triunfo e, portanto, mais favorável à Triunfo;
d.13.18) a relação de troca efetivamente estabelecida no protocolo de incorporação e justificação foi de 0,210428 (peça 305, p. 2) ;
d.13.19) tanto o laudo do UBS Pactual quanto o laudo do Bradesco BBI estimaram valores muito próximos para as empresas, tendo como efeito o fato de as relações de troca terem sido estimadas, também, com pequena variação;
d.13.20) a relação de troca efetivamente estabelecida no protocolo de incorporação e justificação ficou, aproximadamente, 2% menor que a melhor relação de troca (na ótica da Triunfo) observada no laudo do UBS Pactual e menos de 1% maior que a melhor relação de troca observada no laudo do Bradesco BBI;
d.13.21) no que respeita aos principais questionamentos levantados pela CGU, a premissa de não expansão da capacidade produtiva, comentada pelo Controle Interno como indicativo de desvantagem à Triunfo, também foi adotada para a Braskem (peça 343, pp. 21 e 29) , não havendo prejuízo relativo entre as avaliações;
d.13.22) da mesma forma, ambas as avaliações consideraram uma queda da receita líquida prevista para o exercício de 2009 em comparação com o exercício de 2008 bastante semelhante, conforme planilha já apresentada;
d.13.23) por todo o exposto, uma vez que a avaliação realizada pelo Santander é inadequada para valorar as empresas passado mais de um ano da avaliação e considerando que a relação de troca de ações estabelecida efetivamente teve como base o laudo elaborado pelo Bradesco BBI, cujo resultado é condizente com a avaliação realizada pelo UBS Pactual, não há, nos autos, elementos técnicos objetivos que indiquem a ocorrência de irregularidade especificamente com relação à incorporação da Triunfo à Braskem;
d.13.24) quanto à alegação de que a Petroquisa entendia que a Triunfo valia, em 25/6/2008, R$ 461 milhões, ao passo que o valor de troca utilizado na incorporação da Triunfo à Braskem foi de R$ 280 milhões, é importante esclarecer que, em 25/6/2008, a Petroquisa fez uma contraproposta à Petroplastic, sócia minoritária, para alienação de sua participação de 77% na sociedade por R$ 355 milhões (o que equivale a R$ 461 milhões para 100%) . A contraproposta foi realizada no âmbito de uma ação que tramitava na justiça (peça 64) ;
d.13.25) essa contraproposta teve como base o laudo do Santander, com data-base em 30/9/2007, disponível à época. Àquela época, os laudos do Bradesco BBI e do UBS Pactual ainda não haviam sido elaborados. Além disso, àquela época, antes dos efeitos da crise, é razoável que a Petroquisa exigisse um valor maior pela Triunfo;
d.13.26) não se vislumbra, então, irregularidade no fato de a Petroquisa ter sugerido que a Triunfo valia, em junho de 2008, R$ 461 milhões e tê-la negociado, em 2009, com base em um laudo que a avaliou em menos de R$ 300 milhões, pois se trata de momentos distintos;
e) sobre as contas da entidade jurisdicionada:
e.1) a instrução inicial fez ressalva quanto à contratação direta de escritório de advocacia (peça 10, pp. 11/2) , propondo a realização de diligência à entidade para esclarecimento da situação;
e.1.1) a Petroquisa informou, em síntese, que a contratação direta do escritório se deu com base no item 2.3 do Decreto 2.745/1998, que estabelece a inexigibilidade de licitação para "patrocínio ou defesa de causas judiciais ou administrativas, em especial os negócios jurídicos atinentes a oportunidades de negócio, financiamentos, patrocínio, e aos demais cujo conteúdo seja regido, predominantemente, por regras de direito privado face as peculiaridades de mercado";
e.1.2) o dispositivo vai de encontro à jurisprudência do TCU, conforme dispõe o Enunciado 4 do Informativo de Licitações e Contratos 158: "A regra para a contratação de serviços advocatícios é a licitação, sendo a inexigibilidade 'exceção', a qual deve ser precedida, obrigatoriamente, da comprovação da inviabilidade fática ou jurídica de competição, da singularidade do objeto e da notoriedade do contratado";
e.1.3) o precedente trazido à baila no referido informativo refere à Petrobras Gás S.A. - Gaspetro e analisou exatamente a mesma questão à luz do referido dispositivo do Decreto 2.745/1998;
e.1.4) na ocasião, em análise de razões de justificativa, não obstante tenha rejeitado as justificativas, o relator considerou que, em razão da pouca materialidade dos valores envolvidos, o fato apontado não deveria macular toda a gestão da entidade. O Tribunal, então, julgou as contas regulares com ressalva e determinou à Gaspetro que não efetuasse contratações por inexigibilidade de licitação sem a devida motivação e sem o preenchimento de todos os requisitos necessários a essa medida (Acórdão 3795/2013-TCU-Segunda Câmara, TC Processo 012.998/2005-9, relator Ministro Aroldo Cedraz, 2/7/2013) ;
e.1.5) no presente caso, a instrução inicial informa que a falha teria ocorrido no exercício de 2008, diverso, portanto, daquele no qual se insere o período ora examinado (1/1/2009 a 4/5/2009) , não devendo, por isto, gerar ressalva nas contas;
e.2) a instrução inicial também suscitou inconsistências nas demonstrações financeiras e no relatório de atividades da Administração da Triunfo (peça 1, p. 57) , sobre as quais o conselheiro fiscal Marcelo Malzone teria recomendado a inclusão de nota explicativa acerca dos impactos da ação judicial que discute a participação acionária da Triunfo na ex-Copesul (peça 10, pp. 13/4) ;
e.2.1) a Petroquisa informou, em seus esclarecimentos, que o processo em tramitação na Justiça Federal de Porto Alegre discute um suposto direito de preferência da autora (Triunfo) de subscrever ações da ex-Copesul, ou seja, trata-se de pedido de reconhecimento de um direito que pode ou não ser exercido pela Triunfo mediante desembolso financeiro. Complementou que normas da Comissão de Valores Mobiliários informam que uma entidade não deve reconhecer contingência ativa em estágio precário e embrionário de formação, pois pode se tratar de resultado que nunca venha a ser realizado (peça 27, pp. 39/48) ;
e.2.2) reputam-se satisfatórias as justificativas, tendo em vista o fato de a Triunfo figurar no polo ativo do processo, a norma da CVM e o fato de as demonstrações financeiras serem auditadas por empresas de auditoria independente, às quais cabe avaliar a completude e a adequação das demonstrações;
e.3) acerca do parecer da Secretaria Federal de Controle Interno, que concluiu pela regularidade com ressalva das contas do Sr. Cezar Augusto Mansoldo em razão da realização de despesas com viagens em finais de semana sem evidências de se tratarem de viagens a serviço, adota-se a conclusão exposta na peça 10, que decidiu pela não propositura de ressalva em razão da baixa materialidade (aproximadamente R$ 11 mil reais) e da razoabilidade das justificativas apresentadas (peça 10, p. 15) ;
e.3.1) o referido parecer do Controle Interno concluiu pela regularidade das contas dos demais responsáveis, tendo em vista o não estabelecimento do nexo de causalidade entre as ocorrências relativas à incorporação da Triunfo e a conduta dos agentes listados no artigo 10 da IN TCU 57 (peça 10, p. 15) ;
e.3.2) assiste razão ao órgão de controle interno a respeito de alguns atos relativos à incorporação da Triunfo que poderiam gerar ressalva nas contas. Todavia, verifica-se que o poder de decisão sobre autorizar ou não a operação pertencia à acionista controladora da Triunfo, ou seja, à Petroquisa, não sendo possível o julgamento com ressalva dos administradores e conselheiros da Triunfo, que, em última análise, não praticaram os atos que aprovaram a operação;
f) sobre a denúncia encaminhada pelo Ministério Público:
f.1) o Procurador do Ministério Público junto ao TCU Júlio Marcelo de Oliveira requereu a juntada a estes autos de denúncia apresentada ao Procurador-Geral da República no âmbito da Operação Lava Jato (peça 373) . A denúncia juntada à peça 374 contém o mesmo conteúdo;
f.2) em resumo, a denúncia aponta que a operação de incorporação da Triunfo à Braskem teria sido originada de ajustes políticos ilícitos. Relata que, em audiência de conciliação na Justiça Estadual do Rio Grande do Sul, a Petrobras teria solicitado R$ 355 milhões por 85% da Triunfo; após a concordância da Petroplastic, a Petrobras teria recuado de sua decisão e teria repassado de maneira ilegal 100% das ações da Triunfo por R$ 117 milhões. Noticia que, no mesmo período, Paulo Roberto Costa, então diretor da Petrobras, teria recebido US$ 23 milhões da Odebrecht em bancos na Suíça. Informa que a Petrobras teria pago valores superiores aos valores de mercado na aquisição das empresas Suzano Petroquímica, Ipiranga, Unipar, Quattor, que posteriormente teriam sido incorporadas à Braskem;
f.3) a denúncia limita-se a narrar os fatos, sem apresentar suporte probatório. Juntou diversas notícias jornalísticas dando conta de supostas irregularidades na Unipar, na Suzano, na Petroquisa, na Norquisa, na Copene e na Quattor (peça 373, pp. 15/25) ;
f.4) em síntese, percebe-se que o cerne da denúncia apresentada ao Ministério Público Federal tem relação com supostos ajustes ilícitos entre o grupo Odebrecht, empresas do grupo Petrobras e partidos políticos;
f.5) esses assuntos, embora relevantes, estão sendo conduzidos no âmbito da Justiça Federal, com suporte do Ministério Público Federal e da Polícia Federal, que dispõem de ferramentas hábeis para a detecção de crimes ou fraudes desse tipo. Não devem, portanto, ser tratados no âmbito desta Prestação de Contas Extraordinária da Petroquímica Triunfo;
f.6) além disso, conforme já informado, do ponto de vista técnico e com suporte em técnicas de auditoria, não foi possível identificar, especificamente na operação de incorporação da Triunfo à Braskem, elementos suficientes para caracterizar fraude ou qualquer ato ilícito doloso;
g) a conclusão da instrução da unidade técnica é, pois, a seguinte:
"Examinaram-se, nesta instrução, diversos aspectos relativos à operação empresarial de permuta de ações da Petroquímica Triunfo pertencentes à Petroquisa por ações da Braskem, controlada pela Odebrecht.
Concluiu-se que a transferência do controle acionário da Triunfo a empresa privada sem observância dos procedimentos previstos na Lei 9.491/1997 não constitui irregularidade, tendo em vista que a Triunfo foi excluída do PND por meio do Decreto 1.485/1995 (parágrafos 14-40) .
Defendeu-se que não havia necessidade de autorização legislativa para 'alienação' da Triunfo, uma vez que a sociedade se enquadrava no conceito de empresa privada controlada por subsidiária da Petrobras (parágrafos 41-65) .
Sobre os aspectos atinentes à avaliação econômico-financeira que embasou a operação entre a Triunfo e a Braskem, verificou-se que a avaliação realizada pelo Santander é inadequada para valorar as empresas passado mais de um ano da avaliação; e, tendo em vista que os laudos do UBS Pactual e do Bradesco BBI estimaram valores muito próximos para as empresas, não há, nos autos, elementos técnicos objetivos que indiquem a ocorrência de irregularidade especificamente com relação à incorporação da Triunfo à Braskem (parágrafos 66-126) .
É importante ressaltar que não se avaliou, nesta PCEX da Triunfo, a primeira fase da operação, que consistiu na incorporação de outras empresas à Braskem por intermédio da empresa veículo Grust.
A análise dos demais elementos desta Prestação de Contas Extraordinária consta da peça 10 destes autos.
Em vista do exposto, conclui-se pela regularidade das contas dos responsáveis."
Em manifestação que mereceu a anuência do titular da unidade técnica, o sr. Diretor aduziu, entre outros, os argumentos que seguem (peça 380) :
a) em complemento ao exame da instrução, informe-se que todos os documentos solicitados à Petrobras referentes às Atas dos Conselhos de Administração e Fiscal com os votos de todos os conselheiros foram oportunamente acrescentadas aos autos, saneando-se essa falta de documentação para análise;
b) restam presentes duas questões que não foram abordadas adequadamente tanto nas instruções pretéritas quanto nesta em exame, quais sejam: a adoção da premissa de não expansão da Triunfo nos 10 anos seguintes à sua possível incorporação à Braskem, para efeito do cálculo de valuation, e os efeitos do endividamento proposto na revisão orçamentária de 2009, que foi objeto de questionamento do Conselheiro Marcelo Malzone em reunião do Conselho Fiscal da Triunfo;
c) sobre a primeira questão, o subtítulo "C" da primeira parte da petição apresentada pela Petrobras compreende as peças 375 e 376 dos autos, consubstanciado nas folhas 11 a 25 da peça 375, e apresenta detalhada contextualização da evolução do setor petroquímico nacional e internacional desde a abertura comercial ocorrida no exercício de 1990 até os mais recentes eventos mundiais, como a acelerada expansão do setor petroquímico dos EUA;
d) a assunção da não expansão da Triunfo pelo período de dez anos foi, portanto, bastante razoável, devendo-se destacar que:
d.1) a planta industrial da Triunfo era composta por duas linhas de polimerização com capacidade instalada de aproximadamente 160 Kt/ano de apenas um tipo de polietileno (PEBD) ;
d.2) a capacidade individual por linha, de 80 Kt/ano, era considerada pequena em face da escala competitiva mundial superior a 200 KT/ano;
d.3) por produzir apenas um tipo de polietileno, havia uma limitação na sua carteira de clientes, uma vez que os seus concorrentes podiam oferecer outros polietilenos e mesmo outros produtos;
d.4) havia uma dependência de fornecimento de matéria-prima da sua principal concorrente e futura adquirente, a Braskem;
d.5) por ser monoprodutora e ter menor base de clientes, a Triunfo tinha maior dificuldade de diluir custos e viabilizar o desenvolvimento de P&D;
e) considerando todos esses fatores e a maior concorrência de players oriundos do Oriente Médio e Ásia, a manutenção de Triunfo como uma subsidiária da Petroquisa iria de encontro ao processo de integração das empresas de 2ª geração, como a Triunfo, com as de primeira geração, como a Braskem, principalmente considerando que a Triunfo restaria isolada no Pólo de Triunfo;
f) ademais, considerando o mais recente aumento da concorrência de players dos EUA, a manutenção da Triunfo como uma empresa isolada teria exigido a aplicação de vultosos investimentos para a sua expansão, o que também iria ao encontro da política estratégica de Petrobras de se afastar da atuação direta no mercado petroquímico nacional;
g) em relação à segunda questão, de acordo com o título "E" da primeira parte da petição apresentada pela Petrobras (peça 375, pp. 27/9) , os laudos das avaliações econômica e patrimonial da Triunfo, que serviram à análise de equivalência entre o valor da Triunfo e as ações da Brakem, tiveram como base a data de 31/12/2008, não sendo, portanto, considerado qualquer endividamento ou financiamento feito pela Triunfo a partir de 1/1/2009, os quais passaram a ser de responsabilidade da Braskem, na qualidade de sucessora da Triunfo (artigo 227 da Lei 6.404/1976) ;
h) saneadas essas duas últimas questões, manifestamo-nos de acordo com a proposta do AUFC instrutor.
Especificamente sobre a denúncia de que tratam as peças 373/4, encaminhadas por este representante do Ministério Público de Contas,  o sr. Diretor noticiou que (peça 380) :
a) a denúncia aponta que a operação de incorporação da Triunfo à Braskem teria tido a sua origem em ajustes políticos ilícitos. De acordo com o denunciante, em audiência de conciliação na Justiça Estadual do Rio Grande do Sul, a Petrobras teria solicitado R$ 355 milhões por 85% da Triunfo e que, após a concordância da Petroplastic, a Petrobras teria recuado de sua decisão e teria repassado de maneira ilegal 100% das ações da Triunfo por R$ 117 milhões;
b) essa questão foi analisada no § 20 à peça 380. De acordo com os elementos dos autos, apesar de a Petroplastic afirmar em juízo que aceitava a contraproposta, em nenhum momento ela conseguiu efetivar em juízo a liquidação do pedido da Petroquisa, vindo a justiça a encerrar a transação proposta pela Petroquisa à Petroplastic, o que coloca em questão a boa-fé do denunciante;
c) o denunciante também alega que o sr. Paulo Roberto Costa, então diretor da Petrobras, teria recebido US$ 23 milhões da Odebrecht em bancos na Suíça, informando que a Petrobras teria pago valores superiores aos valores de mercado na aquisição das empresas Suzano, Ipiranga, Unipar, Quattor, que posteriormente teriam sido incorporadas à Braskem;
d) sobre essas denúncias, diga-se que:
d.1) a aquisição da empresa Suzano pela Petroquisa foi objeto de análise e pronunciamento do Tribunal nos processos  TC Processo 021.737/2007-8 e TC Processo 023.493/2007-0;
d.2) a incorporação da Suzano à Quattor Incorporações S.A., empresa constituída pela Unipar, com 60% do capital ordinário, e Petroquisa, com 40% do capital, foi objeto de pronunciamento do Tribunal no processo TC Processo 005.572/2009-3.
II
Sobre o contexto geral dos fatos tratados nestas contas extraordinárias, veja-se que o Ministério Público do Estado de São Paulo - MPE/SP, no âmbito do Processo PJPP-CAP 936-2011-4, no qual se apuraram supostas irregularidades na transferência de ativos da Petrobras e da Petroquisa em benefício da empresa Braskem S.A., entendeu o seguinte, em síntese (peça 262, pp. 6/10) :
"Ementa: Suposta irregularidade na transferência de ações da PETROBRAS e da PETROQUISA, em favor da empresa Braskem S.A. Indevida alienação de ativos sem realização de prévia licitação e inobservância da Lei 9.491/1997 (Lei de Desestatização) . Operação geradora de monopólio no setor petroquímico. Ato de improbidade por parte do servidor. Inexistência de irregularidades. Transferência de ativos configurou, em verdade, aporte de recursos por parte da PETROBRAS, num contexto de reorganização societária, sendo que não poderia ser transmitida a terceiro qualquer, senão à Braskem S.A. Hipótese de inexigibilidade de licitação (art. 25 da Lei 8.666/1993) . Operação não traduziu retirada de ativos do setor (desestatização) . Inexistência de ilícito concorrencial, conforme entendimento do Cade. Ausência de conduta dolosa por parte do servidor. Promoção de arquivamento."
O MPE/SP dá notícia, na referida "Promoção de Arquivamento", do seguinte (peça 262, p. 7) :
"Trata-se de representação encaminhada pelo MPF, cujo conteúdo já fora, outrora, objeto de apuração (IC 1.34.001.004005/2010-48) pelo respectivo órgão, sendo que, malgrado o entendimento do então competente parquet federal se desse no sentido do arquivamento, a representação apenas não o foi em virtude da competência para análise dos fatos, segundo entendimento da Câmara de Coordenação e Revisão do MPF, pertencer ao MPE-SP."
No que se refere ao valor da transação, a então SefidEnergia fez, entre outras, as considerações que seguem (peça 278, p. 8) :
"40. Quanto ao Quesito 'f' [da SecexEstataisRJ à peça 271: os gestores deveriam ter procedido a contratação de um terceiro laudo, haja vista a diferença entre os laudos do Santander e do Bradesco ter superado os 20% previstos pela Lei do PND?], em verdade, já existiam três laudos disponíveis, elaborados pelo Banco Santander S.A. (Santander) , pelo Banco Bradesco BBI S.A. (Bradesco) e pelo Banco BTG Pactual S.A. (Pactual) , e, conforme já analisado, as normas do PND não se aplicam ao caso, por isso não havia a necessidade da contratação de mais outro laudo.
41. A diferença percentual verificada entre os laudos do Santander e do Bradesco decorre dos distintos contextos econômicos em que foram elaborados, o primeiro em um cenário mais otimista e o segundo em um cenário pessimista revelado pela crise econômica mundial de 2008, consoante as informações prestadas pela Petrobras e analisadas pela SecexEstataisRJ (peça 271, p. 17) , nos seguintes termos:
'104. Nas suas alegações, a Petrobras informa, em síntese, os aspectos abaixo relacionados como fatores de redução do valor das empresas Triunfo e Braskem, fatores estes que teriam motivado, segundo a Petrobras, nova avaliação para fins do processo de incorporação, desta feita realizada pelo Banco Bradesco BBI, na data de 31/12/2008, cujo laudo fora confirmado pelo Banco UBS Pactual (sucedido pelo Banco BTG Pactual) :
 (i) crise econômica mundial de 2008 que afetou as indústrias de modo geral (press release divulgado em 10/12/2008 pela Braskem, Doc. F9, peça 76) ;
 (ii) entrada em operação de diversas unidades produtivas no Oriente Médio, com redução de margem no setor petroquímico nos anos de 2010 a 2012;
 (iii) solução de pendências judiciais que obstavam a incorporação da Triunfo pela Braskem;'
42. Ademais, o cotejamento dos laudos elaborados em datas mais próximas pelo Bradesco e pelo Pactual revela, por sua vez, uma diferença inferior a 2%, de acordo com as informações apresentadas na Tabela 1.
Tabela 1: Contratante, emissor e data dos laudos de avaliação da Triunfo, e respectivos parâmetros: valor médio, equity, projeção explícita, wacc e perpetuidade.
	Contratante
	Emissor
	Database
	Valor médio da firma (R$ milhões) 
	Equity (R$ milhões) 
	Projeção Explícita (período) 
	WACC (%) 
	Perpetuidade (%) 

	Petroquisa
	Santander
	12/2007
	461
	366 a 487
	2007 a 2021
	10,2 a 11,2
	-1,0 a 1,0

	Braskem
	Bradesco
	12/2008
	280,1
	225,5 a 249,2
	2008 a 2018
	11,72 a 12,52
	2,10 a 2,90

	Triunfo
	Pactual
	12/2008
	274,9
	224,7 a 257,6
	2009 a 2018
	11,5 a 12
	-2,5 a 1,5

Fonte: Elaboração própria, adaptada daquela elaborada pela SecexEstataisRJ (peça 271, p. 11) .
43. Quanto ao Quesito 'g' [da SecexEstataisRJ à peça 271: há indícios de dano aos cofres da Petrobras/Petroquisa em consequência da perda de controle acionário da Triunfo?], não há que se falar em perda de controle acionário, conforme já analisado, nem há indício de dano ou prejuízo à Petrobras ou à Petroquisa em função do negócio jurídico realizado com a Braskem, uma vez que as conclusões do laudo adotado (Bradesco) correspondem ao cenário pessimista apresentado pela crise econômica mundial de 2008, à previsão de redução da margem de lucro no setor petroquímico nos anos seguintes, bem como aos custos de transação decorrentes das pendências judiciais envolvendo a Triunfo, de acordo com informações da Petrobras (peça 271, p. 17) . Ademais, um segundo laudo contratado pela Petroquímica Triunfo confirmou as avaliações feitas no laudo contratado pela Braskem." 
Em sua derradeira intervenção no processo, o sr. Auditor da SecexEstataisRJ tece diversas considerações. Cabe ressaltar as seguintes (peça 379, p. 18, itens 122/5) :
a) a avaliação realizada pelo Santander seria inadequada para valorar as empresas, passado mais de um ano da avaliação e a relação de troca de ações estabelecida efetivamente teve como base o laudo elaborado pelo Bradesco BBI, cujo resultado seria condizente com a avaliação realizada pelo UBS Pactual. Não haveria, nos autos, elementos técnicos objetivos que indiquem a ocorrência de irregularidade especificamente com relação à incorporação da Triunfo à Braskem; 
b) quanto à alegação de que a Petroquisa entendia que a Triunfo valia, em 25/6/2008, R$ 461 milhões, ao passo que o valor de troca utilizado na incorporação da Triunfo à Braskem foi de R$ 280 milhões, seria importante esclarecer que, em 25/6/2008, a Petroquisa fez uma contraproposta à Petroplastic, sócia minoritária, para alienação de sua participação de 77% na sociedade por R$ 355 milhões (o que equivale a R$ 461 milhões para 100%) . A contraproposta foi realizada no âmbito de uma ação que tramitava na justiça (peça 64) ;
c) essa contraproposta teria se baseado no laudo do Santander, com data-base em 30/9/2007, disponível à época. Àquela época, os laudos do Bradesco BBI e do UBS Pactual ainda não haviam sido elaborados. Além disso, àquela época, antes dos efeitos da crise, seria razoável que a Petroquisa exigisse um valor maior pela Triunfo;
d) não se vislumbraria, então, irregularidade no fato de a Petroquisa ter sugerido que a Triunfo valia, em junho de 2008, R$ 461 milhões e tê-la negociado, em 2009, com base em um laudo que a avaliou em menos de R$ 300 milhões, pois se trata de momentos distintos.
Com as vênias de estilo, mesmo em face dessas cuidadosas análises das unidades técnicas e dos muitos elementos que integram estes autos, o Ministério Público de Contas não tem como afirmar, categoricamente, que a transação de incorporação da Petroquímica Triunfo à Braskem S.A. não deu causa a dano aos cofres da Petrobras/Petroquisa, ou, ainda, que não tenha favorecido ilegalmente terceiros direta ou indiretamente envolvidos na transação, mesmo que por interpostas pessoas físicas ou jurídicas.
A matéria voltou à discussão recentemente, ante denúncias no âmbito da Operação Lavajato (Inquérito Policial 1114/2014/DPF/Curitiba/PR) , conforme notícias da imprensa e documentação às peças 373/4, incluindo peça acusatória de 2/2/2015, encaminhada ao Ex.mo Sr. Procurador-Geral da República, a qual revolve, entre outros, diversos fatos tratados pelas unidades técnicas neste processo. 
Nesse cenário, considerando o inquérito policial ora em andamento, a incorporação da Triunfo voltou a ser objeto de novas investigações no âmbito da Polícia Federal e do Ministério Público Federal, os quais contam, por suas prerrogativas legais, com ferramentas institucionais de atuação de que o TCU não dispõe. 
Cabe, pois, em face das aprofundadas análises levadas a termo nestas contas, encaminhar cópia das instruções das unidades técnicas, assim como da deliberação que sobrevier, ao DPF e ao MPF, a título de subsídio às aludidas investigações.  
No que tange ao mérito destas contas, mostram-se pertinentes as proposições da SecexEstataisRJ no sentido de que (peça 379, itens 137/9) :
a) embora o parecer da Secretaria Federal de Controle Interno tenha concluído pela regularidade com ressalva das contas do Sr. Cezar Augusto Mansoldo em razão da realização de despesas com viagens em finais de semana sem evidências de se tratarem de viagens a serviço, adota-se a conclusão exposta na peça 10, que decidiu pela não propositura de ressalva em razão da baixa materialidade (aproximadamente R$ 11 mil reais) e da razoabilidade das justificativas apresentadas (peça 10, p. 15) ;
b) o poder de decisão sobre autorizar ou não a operação de incorporação pertencia à acionista controladora da Triunfo, ou seja, à Petroquisa, não sendo possível o julgamento com ressalva dos administradores e conselheiros da Triunfo, que, em última análise, não praticaram os atos que aprovaram a operação.
III
Ante o exposto, o Ministério Público de Contas acompanha a proposição da SecexEstataisRJ, no sentido da regularidade das contas dos responsáveis arrolados nos autos (peças 379/81) .
Em acréscimo, o Ministério Público de Contas sugere a remessa de cópia da deliberação que sobrevier, bem como das instruções às peças 10/2, 257/9, 271/3, 278/80, 288/9 e 379/81 deste processo, ao Procurador-Chefe da Procuradoria da República no Estado do Paraná e à  Superintendência do Departamento de Polícia Federal naquele estado, a fim de subsidiar as investigações objeto do Inquérito Policial  1114/2014/DPF/Curitiba/PR e de outros procedimentos que eventualmente venham a ser instaurados sobre a matéria versada nestes autos no âmbito das competências daquelas instituições."

Mariana Macedo Pessanha Fernandes (158.482/OAB-RJ), Fernando Villela de Andrade Vianna (134601/OAB-RJ) e outros, representando Petroquímica Triunfo S.A. - Grupo Petrobras; Esio Costa Junior (59.121/OAB-RJ), Hélio Siqueira Júnior (62929/OAB-RJ) e outros, representando Petróleo Brasileiro S.a.; Marcos Antonio Marques Machado (121.538/OAB-RJ), Grace Salomao de Pinho (1.645/OAB-RJ) e outros, representando Petrobras S/A.

Procurador Júlio Marcelo de Oliveira.

PRESTAÇÃO DE CONTAS EXTRAORDINÁRIA (PCEX) DA EMPRESA PETROQUÍMICA TRIUNFO S.A. (TRIUNFO), CONTROLADA PELA PETROBRAS QUÍMICA S.A. (PETROQUISA), QUE À ÉPOCA DA EXTINÇÃO DA TRIUNFO ERA SUBSIDIÁRIA INTEGRAL DA EMPRESA PETRÓLEO BRASILEIRO S.A. (PETROBRAS), EM RAZÃO DA SUA INCORPORAÇÃO À EMPRESA BRASKEM S.A. (BRASKEM), EM 5/5/2009, O QUE DETERMINOU A SUA EXTINÇÃO NOS TERMOS DO INCISO II DO ART. 219 DA LEI 6404, DE 15/9/1976. CONTAS REGULARES. CIÊNCIA AOS INTERESSADOS. ARQUIVAMENTO.

Secretaria de Fiscalização de Infraestrutura de Petróleo e Gás Natural (SeinfraPet).

Atuo nos presentes autos por força do art. 152 do Regimento Interno do TCU.	
2.	Em análise, Prestação de Contas Extraordinária (PCEX) da empresa Petroquímica Triunfo S.A. (Triunfo) , controlada da empresa Petrobras Química S.A. (Petroquisa) , que à época da extinção da Triunfo era subsidiária integral da empresa Petróleo Brasileiro S.A. (Petrobras) , em razão da sua incorporação à empresa Braskem S.A. (Braskem) , em 5/5/2009, o que determinou a sua extinção nos termos do inciso II do art. 219 da Lei 6404, de 15/9/1976.
3.	Além da incorporação acima mencionada, a PCEX em exame também trata da gestão da Triunfo no período de 1/1/2009 até o dia 4/5/2009, que corresponde ao dia anterior à incorporação dessa empresa pela Braskem.
Histórico
4.	A primeira instrução nos presentes autos (peça 10) ocorreu em 28/2/2011e compreendeu o exame das peças que compõem a PCEX da Triunfo. Dentre essas, destacava-se o Relatório de Auditoria de Gestão da CGU-Regional/RS (peça 6) que apontou a existência de indícios de irregularidades na operação de incorporação da Triunfo à Braskem.
5.	De acordo com a mencionada instrução, os esclarecimentos apresentados pela Petrobras à CGU-Regional/RS não se mostraram suficientes para que fosse formado o entendimento da então 9ª Secex sobre a regularidade da operação da Triunfo à Braskem, sobretudo em relação às seguintes questões: 
não estabelecimento, pelo órgão de Controle Interno, do nexo de causalidade entre os agentes envolvidos na operação de incorporação e as condutas praticadas com indícios de irregularidades, com potencial prejuízo para a Triunfo, decorrentes de falhas nas projeções econômico-financeiras oferecidas pelas empresas envolvidas aos avaliadores, que incluíam: adoção da premissa de não expansão da Triunfo nos 10 anos seguintes à incorporação; adoção da mesma taxa de perpetuidade para a Braskem e a Triunfo; inconsistências nas projeções referentes às receitas líquidas e ao custo de produtos vendidos pela Triunfo; 
ausência de documentos relevantes contidos nas atas de reuniões realizadas pelo Conselho Fiscal e pelo Conselho de Administração da Triunfo, em especial das manifestações contrárias ao valor apurado da Triunfo na referida incorporação;
notícia veiculada na mídia quanto a potencial prejuízo advindo para os cofres da Petrobras/Petroquisa quando da decisão de incorporação da Triunfo na Braskem, ao invés de aliená-la à empresa Petroplastic, uma das sócias da Triunfo à época, por valor superior ao recebido na operação de incorporação.
6.	O certificado de auditoria emitido pelo Chefe da CGU-Regional/RS (peça 7) propôs a regularidade da gestão de todos os agentes relacionados no rol de responsáveis, nos termos do art. 10 da IN TCU 57/2008, considerando a não identificação de nexo de causalidade entre os fatos apontados acima e a conduta dos referidos agentes.  
7.	Não obstante, a unidade técnica propôs a realização de diligência à Petroquisa no intuito de afastar eventual prejuízo à Petrobras/Petroquisa em relação à incorporação da Triunfo e/ou possível favorecimento à Braskem, que foi realizada por meio do Ofício 137/20111-TCU/SECEX-9 (peça 14) , de 11/4/2011.
8.	A citada diligência foi respondida pela Petroquisa por meio do Ofício PRQ nº 17/2011, de 27/5/2011, que abrange as peças 27 a 250 e 266 dos autos 266.
9	Em 2/6/2013 foi concluída a segunda instrução na PCEX de Triunfo (peça 271) , que propôs o encaminhamento dos autos ao Gabinete do Relator, Ministro José Múcio, por intermédio da Coordenação-Geral de Controle Externo da Área de Infraestrutura e da Região Sudeste (Coinfra) , com o objetivo de colher o pronunciamento da então Secretaria de Fiscalização de Desestatização e Regulação de Energia e Comunicações (SefidEnergia) , sobre as seguintes questões:
A operação de incorporação da Triunfo à Braskem caracteriza-se como uma desestatização, nos termos do art. 2°, §1°, da Lei 9.491/97, e dessa forma deveria ter seguido o rito determinado por essa lei e pela IN TCU 27/98? 
Qual a consequência do descumprimento da Lei 9.491/97 e da IN TCU 27/98? 
Qual o impacto dos empréstimos contraídos pela Petroquímica Triunfo poucos meses antes da operação de incorporação sobre o valor de troca entre as ações da Triunfo e da Braskem? 
Quais as principais diferenças entre os laudos do Santander e do Bradesco? Em particular, qual foi o impacto econômico-financeiro sobre os valores projetados da companhia em função dos seguintes pontos: Diferença entre os períodos de projeção; Premissas que fixaram o valor da taxa de desconto utilizada (WACC) ; Premissas que fundamentaram o cálculo do Ebit (Earning before interests and tax) ; Premissas que fundamentaram a estimativa da taxa de crescimento do fluxo de caixa livre para o período de continuidade (g) ; Participação da Triunfo na Copesul. 
Há indícios de dano aos cofres da Petrobras/Petroquisa em virtude da escolha do laudo de avaliação da Triunfo feito pelo Bradesco? 
Os gestores deveriam ter procedido à contratação de um terceiro laudo, haja vista a diferença entre os laudos do Santander e do Bradesco ter superado os 20% previstos pela lei do PND? 
Há indícios de dano aos cofres da Petrobras/Petroquisa em consequência da perda de controle acionário da Triunfo? 
As premissas, critérios e metodologias de cálculo utilizadas nos laudos de avaliação da Triunfo foram adequadas, coerentes e são utilizadas em avaliações de empresas desse porte? 
10.	Em atenção ao Despacho de peça 275 do Ministro Relator, de 17/7/2013, a SefidEnergia compilou a instrução de peça 278, de 17/10/2013, da é oportuno transcrever os parágrafos 57 a 59 in verbis:  
"57. Ante o exposto, conclui-se que a sucessão empresarial por incorporação da Triunfo não configurou hipótese de desestatização, nem foi utilizada para viabilizar a implementação de modalidade operacional de desestatização, previstas, respectivamente, no § 1° do art. 2° e no art. 4º, ambos da Lei 9.491/1997, e, por isso, estava fora do campo de aplicação do rito determinado pelo PND e pela IN - TCU 27/1998. 
58. Nesse sentido, não se verificou o conflito normativo suposto pela Coinfra, porque o caso concreto segue as normas da Lei das S.A. e da Lei do Petróleo, sendo-lhe inaplicáveis as normas do PND. 
59. Ademais, uma vez que não se trata de desestatização, nem há indícios suficientes da prática de ato de gestão antieconômico, as premissas e metodologias adotadas na avaliação econômico- financeira da Triunfo ou a economicidade do negócio jurídico realizado entre a Petroquisa e a Braskem não devem ser objeto de exames aprofundados no âmbito deste processo de prestação de contas extraordinárias, mas podem ser objeto de eventual processo de representação ou do processo de tomada de contas ordinárias da Petrobras, consoante a jurisprudência deste Tribunal. Por fim, impende registrar que os dados constantes dos presentes autos não possibilitam a realização da maioria das análises econômico-financeiras solicitadas pela SecexEstataisRJ."
11.	Na sequência, os autos retornaram à SecexEstataisRJ para prosseguimento da instrução, concluída em 30/6/2014, e propôs nova diligência à Petrobras com o intuito de obter (peça 288) :
cópia de todos os DIP's que suportaram o Acordo de Investimentos firmado entre Petrobras, Petroquisa, Brasken, Odebrecht e Norquisa em novembro de 2007, bem como do seu 1º aditivo; 
cópia da Modelagem Preliminar da Integração - Anexo 1 do Acordo de Acionista de 30/11/2007, bem como da modelagem definitiva (Cláusula 4.1 do Acordo) . 
cópia do Laudo de Avaliação feito pelo Itaú BBA para incorporação da Grust à Brasken, que embasou a incorporação da 1ª fase do Acordo de Incorporação; 
cópia da íntegra de todas as atas da Diretoria Executiva e do Conselho da Petroquímica e da Petrobras que se refiram as operações de incorporação de ativos petroquímicos à Brasken; 
cópia da íntegra da Ata de Reunião do Conselho Fiscal realizada em 16/4/2009, acompanhada do parecer da lavra do Conselheiro Marcelo Malzone, quanto ao processo de incorporação da Petroquímica Triunfo S/A, bem como da Ata de Reunião do Conselho Fiscal de 29/4/2009; 
cópia da íntegra da Ata de Reunião do Conselho de Administração de 19/2/2009, acompanhada do anexo que contém o posicionamento dos Srs. Boris Gorentzvaig, Auro Gorentzvaig e Antônio Maia, Membros do Conselho de Administração, bem como da Ata de Reunião do Conselho de Administração de 17/4/2009, acompanhada das manifestações contrárias dos membros daquele Conselho de Administração; 
cópia do resultado de diligências, pesquisas e levantamentos efetuados por ocasião da realização do laudo de avaliação da Petroquímica Triunfo S/A, que basearam os laudo de avaliação econômico- financeiro elaborado pelo Banco Santander, Banco Bradesco BBI S/A e Banco BTG Pactual S.A., mencionados na Carta GAPRE-4/2010, de 5/1/2010, e demais estudos de mercado, se existentes, que eventualmente tenham subsidiado a decisão de incorporação da Triunfo pela Braskem, apontando cenários, atual e futuro, para as diversas empresas do ramo petroquímico no mercado interno e externo; 
cópia dos estudos setoriais, incluindo Relatório elaborado pela consultoria CMAI (Chemical Market Associates, Inc.) com as projeções de preços dos principais produtos e matérias-primas comercializadas, além de informações de mercado sobre as empresas comparáveis, que teriam embasado a feitura do Sumário Executivo do Laudo de Avaliação Banco Bradesco BBI S/A foi confirmado pelo Banco BTG Pactual S.A.; 
cópia de toda a documentação encaminhada ao Banco Bradesco BBI S/A e Banco BTG Pactual S.A. para elaboração dos laudos de avaliação econômico-financeira da Triunfo e da Braskem para subsidiar a operação de incorporação, inclusive as informações relacionadas às operações e às condições financeiras, projeções e planos financeiros. 
12.	Por fim, o Procurador do Ministério Público junto ao TCU Júlio Marcelo de Oliveira requereu a juntada aos autos de cópia de denúncia apresentada sobre irregularidades no setor petroquímico brasileiro enviada ao Procurador-Geral da República, com referência à Operação Lava Jato (peça 373) . Segundo essa denúncia, a operação de incorporação da Triunfo pela Braskem, do grupo Odebrecht, teria causado prejuízo de R$ 305 milhões à Petrobras e rendido propina de US$ 23 milhões paga pela Odebrecht ao Sr. Paulo Roberto Costa, então diretor da Petrobras.
*****
13.	Feito esse breve histórico, passo a tratar do mérito.
14.	A instrução tratou do assunto em análise de três questões, a seguir tratadas.
Observância do Programa Nacional de Desestatização (PND) 
15.	Quanto à eventual obrigatoriedade jurídica de necessidade de observância do Programa Nacional de Desestatização para a transferência do controle acionário da Triunfo à Braskem, a Secretaria de Controle Externo da Administração Indireta no Estado do Rio de Janeiro, em linha com o entendimento da SefidEnergia (peça 278) , concluiu:
a Petroquisa, detentora das ações da Triunfo, teve a sua criação autorizada pelo art. 8º do Decreto 61.981/1967, submetendo-se ao princípio da licitação para alienação (em sentido material) de seus bens, observados os princípios da administração pública (CRFB, art. 173, § 1º, III) ;
a Triunfo foi incluída no PND, em 1992, por decreto editado em 25/3/1992, que alterou o Decreto 99.464/1990. Todavia, a participação acionária detida pela Petroquisa na Triunfo foi excluída do PND por meio do Decreto 1.485/1995;
a retirada da Triunfo do PND torna dispensável a observância dos procedimentos especiais fixados na Lei 9.491/1997 para a alienação de suas ações, inclusive de seu controle;
uma vez que a Triunfo foi excluída do PND, em 1995, a transferência de seu controle acionário deve seguir as normas gerais de alienação de bens, notadamente a Lei 8.666/1993 e o Decreto 2.745/1998, observadas as normas específicas da Comissão de Valores Mobiliários, no que couber.
Possibilidade jurídica de transferência do controle acionário da Triunfo à Braskem sem autorização legislativa
16.	Em relação à segunda questão, que compreende o exame da possibilidade jurídica de transferência do controle acionário da Triunfo à Braskem sem autorização legislativa, a unidade técnica concluiu:
o Estado dispõe de dois instrumentos para explorar diretamente a atividade econômica: a empresa pública e a sociedade de economia mista, espécies do gênero empresa estatal. Ambos os institutos estão definidos no art. 5º do Decreto-Lei 200/1967; 
Um dos traços marcantes das empresas estatais é a necessidade de criação precedida por autorização legislativa, nos termos do inciso XIX do art. 37 da CRFB;
tais empresas, com o objetivo de melhor desempenhar suas atividades, podem criar subsidiárias, o que também depende de autorização legislativa, conforme o inciso XX do art. 37 da CRFB;
as empresas públicas e as sociedades de economia mista podem participar do capital social de empresas privadas, sem que se caracterizem como subsidiárias, o que também depende de autorização legislativa, conforme o inciso XX do art. 37 da CRFB. Contudo, as subsidiárias dessas empresas estatais podem participar do capital social de empresas privadas sem depender de autorização legislativa;
a partir da edição da Lei 9.478/1997, a Petrobras recebeu autorização legislativa genérica para constituir subsidiárias, a saber: "art. 64: Para o estrito cumprimento de atividades de seu objeto social que integrem a indústria do petróleo, fica a PETROBRAS autorizada a constituir subsidiárias, as quais poderão associar-se, majoritária ou minoritariamente, a outras empresas";
por força do princípio da simetria, o processo de retirada do Estado do controle da atividade econômica também depende de prévia autorização do Poder Legislativo;
no caso em exame, a Petroquisa, então detentora do controle acionário da Triunfo, tinha natureza jurídica de subsidiária da Petrobras. A empresa teve sua criação autorizada pelo art. 8º do Decreto 61.981/1967. Em linha com o exposto até então, tanto a participação acionária da Petroquisa no capital da Triunfo, assim com sua alienação, não dependeria de autorização legislativa.
Economicidade do acordo financeiro entre Petroquisa e Odebrecht sobre a relação de troca de ações da Triunfo pela Braskem
17.	No que trata da terceira questão, que envolve a economicidade do acordo financeiro entre Petroquisa e Odebrecht sobre a relação de troca de ações da Triunfo pela Braskem, a então SecexEstatais, mediante estudo comparativo entre as valuation do Banco Santander e Banco Bradesco, contratadas pela Braskem,  e a do Banco UBS Pactual, contratado pela Petroquisa, bem como outros documentos complementares, como, por exemplo, os DIP da Petrobras e Petroquisa  relacionados à incorporação da Triunfo à Braskem, conclui:
Da não utilização do laudo do Santander
a tomada de decisão dos gestores relacionada à incorporação da Triunfo à Braskem foi feita com base no laudo de avaliação econômico-financeira da Braskem e da Triunfo, elaborado pelo Bradesco BBI, com data-base de 31/12/2008. A Triunfo contratou, ainda, avaliação financeira do UBS Pactual para ratificar a avaliação do Bradesco, também com data-base em 31/12/2008;
o laudo do Bradesco estimou o valor da Braskem (valor da firma) em R$ 17.731 MM (crescimento na perpetuidade de 2,5% e WACC 11,69) e o valor da Triunfo em R$ 280 MM (crescimento na perpetuidade de 2,5% e WACC de 12,12%) , enquanto o laudo do UBS Pactual estimou o valor da Braskem (valor da firma) em R$ 17.726 MM (crescimento na perpetuidade de 2,0% e WACC 11,75) e o valor da Triunfo em R$ 273,9 MM (crescimento na perpetuidade de 2,0% e WACC de 11,75%) , sempre muito próximos um do outro;
O primeiro laudo elaborado contratado pela Braskem e elaborado pelo Santander teve como base as demonstrações financeiras de 30/09/2007 e as projeções econômicas existentes à época; por sua vez, os laudos do Bradesco e do UBS Pactual tiveram como base as demonstrações financeiras de 31/12/2008 e as diferentes projeções econômicas à época;
em um contexto de mudança da conjuntura econômico, tendo em consideração a crise de 2008, era de se esperar que se realizasse uma nova avaliação das empresas envolvidas na transação, não se devendo considerar o laudo do Santander para fazer juízo de valor em relação à incorporação da Triunfo à Braskem mais de quinze meses depois da sua elaboração, pois uma vez que o método utilizado se baseia em projeções futuras, é previsível que as projeções de novembro de 2007 sejam mais otimistas que as de março de 2009, o que justifica, ao menos em tese, valores menores obtidos nos laudos do Bradesco e do UBS Pactual quando comparados com o laudo do Santander;
logo, entende-se que o laudo do Santander seria inadequado para se estabelecer os valores da Triunfo e da Braskem para o negócio jurídico celebrado em 2009, para o qual foram utilizados, apropriadamente, os laudos do Bradesco BBI e do UBS Pactual, que têm data-base condizente com a época em que o negócio foi firmado.
Do prêmio de controle
segundo o laudo elaborado pelo Bradesco BBI: 
"Nossas análises não distinguem entre diferentes classes e espécies de ações de cada uma das Companhias, quando e se aplicável, e não incluem benefícios ou perdas operacionais, fiscais ou de outra natureza, incluindo eventual ágio, nem quaisquer sinergias, valor incremental e/ou custos, caso existam, a partir da conclusão da Operação, caso efetivada, ou de qualquer outra operação. A avaliação também não leva em conta eventuais ganhos ou perdas operacionais e financeiras que possam haver posteriormente à Operação em função da alteração comercial dos negócios atualmente existentes entre as Companhias. ";
assim, infere-se que a avaliação da Triunfo e da Braskem não considerou eventual diferença que pudesse ser atribuída ao prêmio de controle, ademais, não constam dos autos eventuais negociações realizadas entre as partes, a partir da avaliação do Bradesco BBI, para se chegar à relação de substituição das ações e os tipos de ações da Braskem que seriam entregues em contrapartida às ações da Triunfo;
em que pese não haver sido demonstrada a forma pela qual as negociações foram levadas a efeito, a falha pode ser mitigada pelo fato de que a Triunfo foi totalmente incorporada à Braskem, sendo dado aos acionistas minoritários da Triunfo direito de retirada, que, de acordo com o Fato Relevante divulgado ao mercado em 14/4/2009 pela Petrobras, Braskem, Petroquisa e Triunfo, correspondia ao valor de R$ 1,854632473 por ação, estabelecido pela avaliação do patrimônio líquido contábil da Triunfo realizada na Data-Base. 
Das premissas e da comparação entre as avaliações do Bradesco BBI e do UBS Pactual
no que tange às premissas adotadas pelo Bradesco BBI no cálculo do fluxo de caixa da Braskem e da Triunfo, realizaram-se testes comparativos com premissas do laudo do Bradesco BBI entre si e com o laudo do UBS Pactual, cujos resultados permitem concluir que as premissas e/ou o resultado do laudo do Bradesco BBI, contratado pela Braskem e utilizado como base do negócio jurídico, são coerentes com as premissas e/ou o resultado do laudo do UBS Pactual, contratado pela Triunfo;
a soma dos fluxos de caixa livres (FCL) , trazidos a valor presente pela taxa de desconto estimada, é o que determina o valor da empresa, podendo-se afirmar que, na avaliação do Bradesco BBI, a Triunfo apresentava relação FCL/EBIT inferior à Braskem, impactando negativamente sua valoração;
pode haver justificativa para os resultados obtidos, tendo em vista que diversos fatores poderiam contribuir na estimativa do EBIT ou nas projeções de depreciação e necessidade de investimentos. Por outro lado, o laudo do UBS Pactual reflete, em termos gerais, semelhante desvalorização do FCL da Triunfo e valorização do FCL da Braskem ao longo do tempo;
quanto à depreciação, verifica-se que o valor estimado para a depreciação da Braskem no ano de 2018 aumenta seu FCL em grau maior do que a depreciação estimada para a Triunfo aumenta seu FCL. Melhor explicando: o valor da depreciação é somado ao valor do EBIT; no caso da Triunfo, a depreciação representou, em termos relativos, 16% do EBIT, enquanto que, na Braskem, representou 122%.
analisando as demonstrações financeiras dos anos anteriores, verifica-se que os valores estimados de depreciação, guardam coerência com os valores de depreciação efetivamente observados entre 2005 a 2008, chegando-se à conclusão de que os valores estimados de depreciação no laudo do Bradesco BBI estão em consonância com a realidade observada em balanços anteriores, não havendo indícios de impropriedade na estimativa dessa variável;
outra premissa examinada é a receita líquida. Observa-se que a receita líquida estimada no laudo do Bradesco BBI para o ano de 2009, em comparação com aquelas publicadas nos balanços de 2006 a 2008, teve decréscimo semelhante entre as duas empresas avaliadas. Entretanto, a receita líquida estimada para 2018 (início da perpetuidade) , quando comparada com a estimada de 2009, teve crescimento maior para a Braskem;
no que concerne à relação de troca de ações, que representa, de certa forma, o resultado da avaliação, a relação de troca efetivamente estabelecida no protocolo de incorporação e justificação foi de 0,210428;
a relação de troca efetivamente estabelecida no protocolo de incorporação e justificação ficou, aproximadamente, 2% menor que a melhor relação de troca (na ótica da Triunfo) observada no laudo do UBS Pactual e menos de 1% maior que a melhor relação de troca observada no laudo do Bradesco BBI;
no que respeita aos principais questionamentos levantados pela CGU, entende-se que a premissa de não expansão da capacidade produtiva, comentada pelo CGU como indicativo de desvantagem à Triunfo, também foi adotada para a Braskem, não havendo prejuízo relativo entre as avaliações. Da mesma forma, ambas as avaliações consideraram uma queda da receita líquida prevista para o exercício de 2009 em comparação com o exercício de 2008 bastante semelhante.
Da incorporação da Triunfo na Braskem, ao invés de aliená-la à empresa Petroplastic
quanto à alegação de que a Petroquisa entendia que a Triunfo valia, em 25/6/2008, R$ 461 milhões, ao passo que o valor de troca utilizado na incorporação da Triunfo à Braskem foi de R$ 280 milhões, importa esclarecer que, em 25/6/2008, a Petroquisa fez uma contraproposta à Petroplastic, sócia minoritária da Triunfo, para alienação de sua participação de 77% na sociedade por R$ 355 milhões, com base no laudo do Santander, disponível à época, frente a uma proposta de aquisição da Triunfo pela Petroplastic de R$ 250 milhões feita pelo juízo do Tribunal de Justiça do Estado do Rio Grande do Sul no âmbito do processo judicial 001/1.12.0223536-1.
Cabe ressalvar que apesar de a Petroplastic afirmar em juízo que aceitava a contraproposta, em nenhum momento a mesma conseguiu efetivar em juízo a liquidação do pedido da Petroquisa, vindo a justiça a encerrar a transação proposta pela Petroquisa à Petroplastic; 
Não se vislumbra, então, irregularidade no fato de a Petroquisa ter sugerido que a Triunfo valia, em junho de 2008, R$ 461 milhões e tê-la negociado, em 2009, com base em um laudo que a avaliou em menos de R$ 300 milhões, pois se tratam de momentos e situações distintas.
Denúncia do Procurador do Ministério Público junto ao TCU, Júlio Marcelo de Oliveira
18.	A unidade técnica analisou, ainda, a denúncia juntada aos autos pelo Procurador do Ministério Público junto ao TCU, Júlio Marcelo de Oliveira, apresentada originalmente ao Procurador Geral da República no âmbito da Operação Lava Jato (peça 373) . 
19.	Segundo a análise, a denúncia limita-se a narrar a ocorrência de fatos isolados envolvendo o setor petroquímico nacional, por meio do colecionamento de diversas notícias jornalísticas que dariam conta de supostas irregularidade nas relações entre a Petrobras e as empresas Unipar, Suzano Petroquímica, Petroquisa, Norquisa, Copene e Quattor (peça 373, p. 15-25) .
20.	Em apertada síntese, a denúncia aponta que a operação de incorporação da Triunfo à Braskem teria tido a sua origem em ajustes políticos ilícitos. De acordo com o denunciante, em audiência de conciliação na Justiça Estadual do Rio Grande do Sul, a Petrobras teria solicitado R$ 355 milhões por 85% da Triunfo e que, após a concordância da Petroplastic, a Petrobras teria recuado de sua decisão e teria repassado de maneira ilegal 100% das ações da Triunfo por R$ 117 milhões. 
21.	Esse assunto foi analisado no parágrafo vinte da instrução transcrita no Relatório antecedente. De acordo com os elementos dos autos, apesar de a Petroplastic afirmar em juízo que aceitava a contraproposta, em nenhum momento foi efetivada em juízo a liquidação do pedido da Petroquisa, vindo a justiça a encerrar a transação proposta pela Petroquisa à Petroplastic, fato que contradiz a denúncia e denota sua improcedência.
22.	A unidade técnica informa, ainda, que todos os documentos solicitados à Petrobras referentes às Atas dos Conselhos de Administração e Fiscal com os votos de todos os conselheiros foram oportunamente acrescentados aos autos.
23.	Importa registrar que o diretor responsável apresentou análise sobre duas questões adicionais, a seguir elencadas, sobre as quais transcrevo o excerto da manifestação à peça 379:
	a) adoção da premissa de não expansão da Triunfo nos 10 anos seguintes à sua possível incorporação à Braskem, para efeito do cálculo de valuation;
	b) efeitos do endividamento proposto na revisão orçamentária de 2009, que foi objeto de questionamento do Conselheiro Marcelo Malzone em reunião do Conselho Fiscal da Triunfo;
"De todo visto e segundo o juízo dessa subunidade, ainda restam presentes duas questões que não foram abordadas adequadamente tanto nas instruções pretéritas quanto nesta em exame, quais sejam: a adoção da premissa de não expansão da Triunfo nos 10 anos seguintes à sua possível incorporação à Braskem, para efeito do cálculo de valuation, e os efeitos do endividamento proposto na revisão orçamentária de 2009, que foi objeto de questionamento do Conselheiro Marcelo Malzone em reunião do Conselho Fiscal da Triunfo.
Sobre a primeira questão, cite-se o subtítulo "C" da primeira parte da petição apresentada pela Petrobras que compreende as peças 375 e 376 dos autos, consubstanciado nas folhas 11 a 25 da peça 375, que apresenta detalhada contextualização da evolução do setor petroquímico nacional e internacional desde a abertura comercial ocorrida no exercício de 1990 até os mais recentes eventos mundiais como a acelerada expansão do setor petroquímico dos EUA. 
Resta claro por esse arrazoado que a assunção da não expansão da Triunfo pelo período de dez anos foi bastante razoável, devendo-se destacar como base desta assunção que:
a planta industrial da Triunfo era composta por duas linhas de polimerização com capacidade instalada de aproximadamente 160 Kt/ano de apenas um tipo de polietileno (PEBD) ;
a capacidade individual por linha, de 80 Kt/ano, era considerada pequena frente a escala competitiva mundial superior a 200 KT/ano;
por produzir apenas um tipo de polietileno havia uma limitação na sua carteira de clientes, vez que os seus concorrentes podiam oferecer outros polietilenos e mesmo outros produtos;
havia uma dependência de fornecimento de matéria prima da sua principal concorrente e futura adquirente a Braskem;
por ser monoprodutora e ter menor base de clientes a Triunfo tinha maior dificuldade de diluir custos e viabilizar o desenvolvimento de P&D;
Considerando todos esses fatores e a maior concorrência de players oriundos do Oriente Médio e Ásia, conclui-se que a manutenção de Triunfo como uma subsidiária da Petroquisa iria de encontro ao processo de integração das empresas de 2ª geração, como a Triunfo, com as de primeira geração, como a Braskem, principalmente considerando que a Triunfo restaria isolada no Pólo de Triunfo.
Ademais, considerando o mais recente aumento da concorrência de players dos EUA, verifica-se que a manutenção da Triunfo como uma empresa isolada teria exigido a aplicação de vultosos investimentos para a sua expansão o que também iria ao encontro da política estratégica de Petrobras de se afastar da atuação direta no mercado petroquímico nacional.
Em relação à segunda questão, informe-se que, de acordo com o título "E" da primeira parte da petição apresentada pela Petrobras (peça 375, fls. 27 a 29) , os laudos das avaliações econômica e patrimonial da Triunfo, que serviram à análise de equivalência entre o valor da Triunfo e as ações da Brakem, tiveram como base a data de 31.12.2008, não sendo, portanto, considerados qualquer endividamento ou financiamento feito pela Triunfo a partir de 1/1/2009, que passaram a ser de responsabilidade da Braskem, na qualidade de sucessora da Triunfo, nos termos do art. 227 da Lei 6404/1976."
24.	Após as necessárias análises, a unidade técnica propõe de forma uníssona.
	"Diante do exposto, submetem-se os autos à consideração superior, propondo:
com fundamento nos arts. 1º, inciso I, 16, inciso I, 17 e 23, inciso I, da Lei 8.443/1992 c/c os arts. 1º, inciso I, 207 e 214, inciso I, do Regimento Interno, que sejam julgadas regulares as contas dos Srs. Cezar Augusto Mansoldo (253.601.167-49) , Carlos Eduardo da Silva Franco (125.001.270-87) , Maria Regina Vaz Pina Rodrigues (519.223.557-04 ) , Alexandre Coutinho Barboza (944.028.847-72) , Allison Lima Brandão (087.222.237-38) , Álvaro de Sá Bahia (116.785.421-72) , Antonio Augusto Almeida Faria (143.775.275-68) , Antônio Carlos Pereira Maia (458.461.977-87) , Arão Dias Tisser (879.023.036-15) , Auro Gorentzvaig (033.972.698-90) , Boris Gorentzvaig (359.931.978-20) , Caio Gorentzvaig (033.972.688-18) , Fábio Gorentzvaig (129.398.568-69) , Isabel Cristina de Azevedo Melo Leite (626.316.327-53) , José Aurélio Lima (076.200.041-49) , Juliana de Hollanda Lima Quintela (089.031.627-90) , Luiz Oscar de Mello Becker (000.198.100-59) , Miriam Mara Miranda (221.806.131-72) , Roberto Hasselmann de Figueiredo (025.048.637-72) , Rosana Serfaty de Campos (806.353.427-15) , Tomaz Andres Barbosa (079.624.907-56) , Amós da Silva Câncio (991.201.867-20) , Carlos Renato do Amaral Portilho (024.542.846-18) , Jorge Lopes Blanco de Oliveira Junior (029.032.367-39) , José Augusto Ferreira Meireles (499.562.218-72) , Lindemberg de Lima Bezerra (477.413.760-04) , Luiz Octavio de Morin Parente de Mello Junior (540.007.187-20) , Marcelo Malzone (768.676.178-91) , Ricardo Costa Nunes (713.970.437-68) , Telma Hashimoto Hirata (205.348.738-04) , Tomas Aquino Chaves de Melo (101.213.237-49) , Alberto Lorenzini (263.344.960-34) , dando-lhe (s) quitação plena;
dar ciência do acórdão que vier a ser proferido, assim como do relatório e do voto que o fundamentarem, à Petróleo Brasileiro S.A.;
dar ciência do acórdão que vier a ser proferido, assim como do relatório e do voto que o fundamentarem, ao Procurador do Ministério Público junto ao TCU Julio Marcelo de Oliveira;
arquivar os presentes autos, após as comunicações pertinentes, nos termos do artigo 169, inciso III, do Regimento Interno do TCU."
25.	O Ministério Público junto ao TCU, representado pelo Procurador Júlio Marcelo de Oliveira, manifestou-se de acordo com a proposta da unidade técnica, conforme o Parecer à peça 387, integralmente transcrito no Relatório antecedente.
26.	Em acréscimo, o Ministério Público de Contas sugere a remessa de cópia da deliberação, bem como das instruções às peças 10/2, 257/9, 271/3, 278/80, 288/9 e 379/81 deste processo, ao Procurador-Chefe da Procuradoria da República no Estado do Paraná e à  Superintendência do Departamento de Polícia Federal naquele estado, devendo ser transferido o sigilo dos autos àquelas duas instituições, a fim de subsidiar as investigações objeto do Inquérito Policial  1114/2014/DPF/Curitiba/PR e de outros procedimentos que eventualmente venham a ser instaurados sobre a matéria versada nestes autos no âmbito das competências daquelas instituições.
27.	Acolho na íntegra a sugestão do Douto Parquet especializado e julgo oportuno, inclusive, encaminhar cópia integral dos autos às referidas autoridades.
28.	Quanto ao mérito, considero que a instrução lançada pela unidade técnica à peça 378, complementada pelo diretor responsável (peça 379) , que contou com a anuência do corpo dirigente daquela unidade técnica (peças 379 e 380) , realizou minuciosa análise e abordou com propriedade a matéria em questão.  Nesse sentido, manifesto minha integral concordância com a proposta alvitrada nos autos, cujas análises, fundamentos e conclusões adoto como razões de decidir.
29.	Sendo assim, as contas dos responsáveis nos presentes autos devem ser julgadas regulares, dando-lhes quitação plena.
30.	Ante o exposto, voto por que o Tribunal adote a minuta de acórdão que ora submeto à apreciação deste Colegiado.
TCU, Sala das Sessões, em 13 de outubro de 2021.
RAIMUNDO CARREIRO 
Relator